---
title: "Teste da razão de verossimilhanças"
subtitle: |
  *Testando a significância global do MLG*
author:
  name: | # indica que o campo name terá múltiplas linhas
    ESTAT0092 -- Modelos Lineares Generalizados<br>
    Prof. Dr. Sadraque E. F. Lucena<br>
    <a href="http://sadraquelucena.github.io/mlg" style="font-size:.8em;">http://sadraquelucena.github.io/mlg</a><br>
  
format:
  revealjs:
    theme: meutema.scss
    width: 1600
    height: 900
    margin: 0.1         # margem em torno do conteúdo
    min-scale: 0.2       # escala mínima permitida
    max-scale: 2.0       # escala máxima permitida
    slide-number: true
    code-line-numbers: false # sem numero das linhas nos code chunks
    subtitle-style: "font-size: 2em; font-weight: bold;"  # Aqui é onde aumentamos o subtítulo
    logo: imagens/ufs_principal_positiva.png
    transition: fade
    transition-speed: fast
    scss: meutema.scss
    include-in-header:
      text: |
        <style>
        .sublist-2col ul ul {
          column-count: 2;
          column-gap: 2rem;
        }
        .sublist-2col ul ul li {
          break-inside: avoid; /* Impede que um item quebre entre colunas */
        }
        </style>

lang: pt-BR
---

## Composição de um MLG

**1. Componente aleatório:** A variável resposta $Y_i$ pertence à família exponencial na forma $f(y_i;\theta_i,\phi) = \exp\left\{\frac{y_i\theta_i-b(\theta_i)}{\phi}+c(y_i,\phi)\right\}.$

::::{.columns}
:::{.column width="3%"}
:::
:::{.column width="97%"}
- A média é $\mu_i = E(Y_i) = b'(\theta_i)$.
- A variância é $Var(Y_i) = \phi\, b''(\theta_i) = \phi\, V(\mu_i)$.
:::
::::

**2. Componente sistemático:** $\eta_i = \beta_0+\beta_1x_{i1}+\cdots+\beta_px_{ip}= \mathbf{x}_i^\top\boldsymbol{\beta}.$


**3. Função de ligação:** $g(\mu_i)=\eta_i$.




## Estimação dos parâmetros

- O vetor de parâmetros $\boldsymbol{\beta}=(\beta_0,\beta_1,\ldots,\beta_p)^\top$ e o parâmetro $\phi$ são estimados por máxima verossimilhança.

- A função de verossimilhança é $L(\boldsymbol{\beta},\phi) = \exp\left\{ \phi^{-1} \left( \sum_{i=1}^n y_i \theta_i - \sum_{i=1}^n b(\theta_i) \right) + \sum_{i=1}^n c(y_i, \phi) \right\}$

- A função de log-verossimilhança é $\ell(\boldsymbol{\beta}, \phi) = \phi^{-1} \left( \sum_{i=1}^n y_i \theta_i - \sum_{i=1}^n b(\theta_i) \right) + \sum_{i=1}^n c(y_i, \phi)$

- Os estimadores são obtidos fazendo $\boldsymbol{U}(\boldsymbol{\beta},\phi) = \left( \boldsymbol{U}^\top_{\boldsymbol{\beta}}, U_\phi \right)^\top = \left( \frac{\partial \ell}{\partial\beta_0}, \frac{\partial \ell}{\partial\beta_1}, \ldots, \frac{\partial \ell}{\partial\beta_p}, \frac{\partial \ell}{\partial\phi} \right)^\top = \boldsymbol{0}$




## Função escore

- As derivadas em $\boldsymbol{U}_\beta$ são $\frac{\partial\ell}{\partial\beta_j} = \sum\limits_{i=1}^n \phi^{-1} \sqrt{\frac{w_i}{V_i}}(y_i - \mu_i)x_{ij}$
  - com $w_i=\frac{\left(\partial\mu_i/\partial\eta_i\right)^2}{V_i}$ e $V_i=V(\mu_i)$
  - Notação matricial: $\boldsymbol{U}_\beta = \phi^{-1} \boldsymbol{X}^\top \boldsymbol{W}^{1/2} \boldsymbol{V}^{-1/2} (\boldsymbol{Y}-\boldsymbol{\mu})$
    - com $\boldsymbol{W}=\text{diag}\{w_1,\ldots,w_n\}$ e $\boldsymbol{V}=\text{diag}\{V_1,\ldots,V_n\}$

- Enquanto $U_\phi = \frac{\partial \ell}{\partial\phi} = -\phi^{-2}\left[ \sum\limits_{i=1}^n y_i\theta_i - \sum\limits_{i=1}^n b(\theta_i) \right] + \sum\limits_{i=1}^n \frac{\partial c(y_i,\phi)}{\partial\phi}$




## Informação de Fisher (observada)

- $\boldsymbol{J}(\boldsymbol{\beta}, \phi) = \begin{pmatrix} \boldsymbol{J}_{\boldsymbol{\beta} \boldsymbol{\beta}} & \boldsymbol{J}_{\boldsymbol{\beta} \phi}\\ \boldsymbol{J}^\top_{\boldsymbol{\beta} \phi} & J_{\phi \phi} \end{pmatrix}$ em que $\phantom{\hrulefill}$

::::{.columns}
:::{.column width="47%"}
$$\small \boldsymbol{J}_{\boldsymbol{\beta}\boldsymbol{\beta}}=-\begin{pmatrix} \frac{\partial^2\ell}{\partial\beta_0^2} & \frac{\partial^2\ell}{\partial\beta_0\partial\beta_1} & \cdots & \frac{\partial^2\ell}{\partial\beta_0\partial\beta_p} \\ \frac{\partial^2\ell}{\partial\beta_1\partial\beta_0} & \frac{\partial^2\ell}{\partial\beta_1^2} & \cdots & \frac{\partial^2\ell}{\partial\beta_1\partial\beta_p} \\ \vdots & \vdots & \ddots & \vdots \\ \frac{\partial^2\ell}{\partial\beta_p\partial\beta_0} & \frac{\partial^2\ell}{\partial\beta_p\partial\beta_1} & \cdots & \frac{\partial^2\ell}{\partial\beta_p^2} \end{pmatrix} $$
:::
:::{.column width="5%"}
:::
:::{.column width="47%"}
$$\small \begin{aligned} &\boldsymbol{J}_{\boldsymbol{\beta}\phi}=-\left(\frac{\partial^2\ell}{\partial\phi\partial\beta_0},\frac{\partial^2\ell}{\partial\phi\partial\beta_1},\ldots,\frac{\partial^2\ell}{\partial\phi\partial\beta_p}\right)^\top\\ &\quad\;\;\, =\phi^{-2}\boldsymbol{X}^\top\boldsymbol{W}^{1/2}\boldsymbol{V}^{-1/2}(\boldsymbol{Y}-\boldsymbol{\mu})\$$[10pt] &J_{\phi\phi}=-\frac{\partial^2\ell}{\partial\phi^2} \end{aligned} $$
:::
::::




## Informação de Fisher (esperada)

- $\boldsymbol{K}(\boldsymbol{\beta}, \phi) = \begin{pmatrix} \boldsymbol{K}_{\beta\beta} & \boldsymbol{0}\\ \boldsymbol{0} & K_{\phi\phi} \end{pmatrix}$ em que $\phantom{\hrulefill}$

  - $\small \boldsymbol{K}_{\boldsymbol{\beta}\boldsymbol{\beta}}=-\begin{pmatrix} E\left[\frac{\partial^2\ell}{\partial\beta_0^2}\right] & E\left[\frac{\partial^2\ell}{\partial\beta_0\partial\beta_1}\right] & \cdots & E\left[\frac{\partial^2\ell}{\partial\beta_0\partial\beta_p}\right] \\ E\left[\frac{\partial^2\ell}{\partial\beta_1\partial\beta_0}\right] & E\left[\frac{\partial^2\ell}{\partial\beta_1^2}\right] & \cdots & E\left[\frac{\partial^2\ell}{\partial\beta_1\partial\beta_p}\right] \\ \vdots & \vdots & \ddots & \vdots \\ E\left[\frac{\partial^2\ell}{\partial\beta_p\partial\beta_0}\right] & E\left[\frac{\partial^2\ell}{\partial\beta_p\partial\beta_1}\right] & \cdots & E\left[\frac{\partial^2\ell}{\partial\beta_p^2}\right] \end{pmatrix} = \phi^{-1}\boldsymbol{X}^\top\boldsymbol{W}\boldsymbol{X}$

  - $\small K_{\phi\phi}=-E\left[\frac{\partial^2\ell}{\partial\phi^2}\right]$

  - $\boldsymbol{0}$ é o vetor-coluna de zeros de dimensão $p+1$




## Testando o Modelo Globalmente

- Após obter as estimativas de máxima verossimilhança para os parâmetros do modelo, precisamos avaliar se o conjunto de preditores utilizados ($\mathbf{x}_1, \dots, \mathbf{x}_p$) realmente ajuda a explicar a variável resposta $Y$.

- A primeira coisa que fazemos é avaliar se o modelo proposto é globalmente superior a um modelo que contém apenas a constante $\beta_0$ (intercepto).




## Hipóteses do Teste Global

- As hipóteses para a significância global do MLG são:
$$
\begin{cases}
H_0: \beta_1=\beta_2=\cdots=\beta_p=0\\
H_1: \beta_j\neq 0, \quad \text{para pelo menos um } j\in\{1,2,\ldots,p\}
\end{cases}
$$

::::{.columns}
:::{.column width="48%"}

#### Sob $H_0$ (*modelo nulo*)

- $\eta_i = \beta_0 \rightarrow \mu_i = g^{-1}(\beta_0)$
- A média da resposta é constante e não depende das covariáveis.
- O modelo possui apenas 2 parâmetros: $\beta_0$ e $\phi$.
:::

:::{.column width="4%"}
:::

:::{.column width="48%"}

#### Sob $H_1$ (*modelo completo*)

- $\eta_i = \beta_0 + \beta_1 x_{i1} + \cdots + \beta_p x_{ip}$
- Existe associação entre $Y$ e ao menos uma covariável.
- O modelo possui $p + 2$ parâmetros: $\beta_0, \beta_1, \dots, \beta_p$ e $\phi$.
:::
::::




## Teste da Razão de Verossimilhanças (LRT)

- O teste avalia a plausibilidade de $H_0$ comparando o valor máximo da log-verossimilhança do modelo completo com o do modelo nulo.
- Sejam:
  - $\ell(\widehat{\boldsymbol{\beta}}, \widehat{\phi})$: o máximo da log-verossimilhança sob o modelo completo.
  - $\ell(\widehat{\boldsymbol{\beta}}^0_0, \widehat{\phi}^0_0)$: o máximo da log-verossimilhança sob o modelo nulo ($H_0$).
- A estatística da razão de verossimilhanças é dada por: $$T_{RV} = 2 \left\{ \ell(\hat{\boldsymbol{\beta}}, \hat{\phi}) - \ell(\hat{\beta}_0^0, \hat{\phi}_0^0) \right\}$$
- Quanto maior o valor de $T_{RV}$, maior é o ganho de ajuste ao incluir as preditoras e maior a evidência contra $H_0$.




## Teste da Razão de Verossimilhanças (LRT)

- *Distribuição assintótica:* Se $n$ for suficientemente grande, sob $H_0$, a estatística $T_{RV}$ segue a distribuição Qui-Quadrado com $p$ graus de liberdade (diferença na quantidade de coeficientes de regressão): $$T_{RV} \stackrel{\text{aprox.}}{\sim} \chi^2_p$$
- *Regra de decisão:* Rejeita-se $H_0$ ao nível de significância $\alpha$ se:   $$t_{RV} > \chi_p^2(1 - \alpha) \quad \text{ou se} \quad p\text{-valor} = P(\chi_p^2 > t_{RV}) < \alpha$$




## Caso particular: $\phi$ conhecido

- Se o parâmetro de dispersão $\phi$ for conhecido (ex: distribuições Poisson e Binomial em que $\phi = 1$), ele não precisa ser estimado.
- O número de parâmetros reduz-se para $p+1$ no modelo completo e $1$ ($\beta_0$) no modelo nulo.
- A estatística da razão de verossimilhanças simplifica para: $$T_{RV} = 2 \left\{ \ell(\hat{\boldsymbol{\beta}}) - \ell(\hat{\beta}_0^0) \right\}$$
- As propriedades assintóticas e a distribuição $\chi_p^2$ permanecem exatamente as mesmas.




## Exemplo 4.1
#### Regressão Gama (Variável Resposta Contínua Positiva)

- *Dataset:* `trees` (disponível no R base)
- *Descrição:* Dados de 31 cerejeiras-negras, com medições a 4 pés e 6 polegadas (aprox. 1,37 m) acima do solo.
- *Variáveis:*
  - `Girth`: embora *girth* signifcque cirunferência, é dado o diâmetro da árvore, em polegadas
  - `Height`: altura, em pés
  - `Volume`: volume de madeira, em pés³

**Objetivo:** Ajustar um MLG com distribuição Gama e ligação logarítmica para modelar o volume de madeira em função da altura e do diâmetro da árvore.




## Exemplo 4.1

Testando diretamente as verossimilhanças.

```{r}
#| echo: true
#| eval: true

# Conjunto de dados
data(trees)

# Ajuste do modelo completo e nulo
mod_gama_completo <- glm(Volume ~ Height + Girth, family = Gamma(link = "log"), data = trees)
mod_gama_nulo <- glm(Volume ~ 1, family = Gamma(link = "log"), data = trees)

# Extração das log-verossimilhanças
( l_gama_completo <- logLik(mod_gama_completo) )
( l_gama_nulo <- logLik(mod_gama_nulo) )

# Estatística TRV
( T_rv <- as.numeric(2 * (l_gama_completo - l_gama_nulo)) )

# Cálculo do p-valor via distribuição Qui-Quadrado (df = p = 2)
( p_valor <- pchisq(T_rv, df = 2, lower.tail = FALSE) )

```




## Exemplo 4.1

Usando uma função nativa do R:

```{r}
#| echo: true
#| eval: true

# Teste da razão de verossimilhanças usando a função
# lrtest do pacote lmtext
lmtest::lrtest(mod_gama_completo, mod_gama_nulo)


# p-valor exato
lmtest::lrtest(mod_gama_completo, mod_gama_nulo)$`Pr(>Chisq)`[2]
```



## Exemplo 4.2
#### Regressão Logística (Variável Resposta Binária)

- *Dataset:* `birthwt` (pacote MASS)
- *Descrição:* O conjunto possui 189 linhas e 10 colunas. Os dados foram coletados no Baystate Medical Center, Springfield, Massachusetts, em 1986.
- *Variáveis:*
  - `low`: Indicador de peso ao nascer inferior a 2,5 kg.
  - `lwt`: Peso da mãe, em libras, no momento da última menstruação.
  - `smoke`: Status de tabagismo durante a gravidez.

**Objetivo:** Ajustar um MLG com distribuição Binomial e ligação logit para modelar a probabilidade de um bebê nascer com baixo peso (`low`) em função do peso da mãe (`lwt`) e hábito de fumar (`smoke`).




## Exemplo 4.3
#### Regressão de Poisson (Contagem)

- *Dataset:* `warpbreaks` (disponível no R base)
- *Descrição:* O conjunto de dados apresenta o número de rompimentos dos fios de urdidura por tear, em que um tear corresponde a um comprimento fixo de fio.
- *Variáveis:*
  - `breaks`: Número de rompimentos
  - `wool`: Tipo de lã (A ou B)
  - `tension`: Nível de tensão (L, M, H)

**Objetivo:** Ajustar um MLG com distribuição de Poisson e ligação log para modelar o número de quebras de fios (`breaks`) em função do tipo de lã (`wool`) e da tensão (`tension`).



## Exemplo 4.4
#### Regressão Logística  (Variável Resposta Binária)

- *Dataset:* `Pima.tr` (pacote MASS)
- *Descrição:* Dados de mulheres com pelo menos 21 anos de idade, de ascendência indígena Pima e residentes próximo a Phoenix, Arizona, testadas para diabetes de acordo com os critérios da Organização Mundial da Saúde (OMS).
- *Variáveis:*
  - `type`: `Yes` (Sim) ou `No` (Não), para diabética segundo os critérios da OMS.
  - `glu`: Concentração de glicose no plasma em um teste oral de tolerância à glicose.
  - `bmi`: Índice de massa corporal (peso em kg / (altura em m)$^2$).
  - `age`: Idade em anos.

**Objetivo:** Ajustar um modelo de regressão logística para testar a presença de diabetes (`type`) em função da glicose (`glu`), IMC (`bmi`) e idade (`age`).






## Próximos Passos

- **$H_0$ foi rejeitada?**
  - Concluímos que ao menos uma variável preditora é importante para o modelo.
  
- **Pergunta seguinte:**
  - *Quais* variáveis individualmente possuem efeito estatisticamente significativo sobre a resposta?

- **Próxima Aula:**
  - Avaliação da significância individual dos coeficientes de regressão via **Teste de Wald** e **Intervalos de Confiança**.













# Fim