---
title: "Avaliação dos coeficientes individuais da regressão"
subtitle: |
  *Teste de Wald e intervalos de confiança*
author:
  name: | # indica que o campo name terá múltiplas linhas
    ESTAT0092 -- Modelos Lineares Generalizados<br>
    Prof. Dr. Sadraque E. F. Lucena<br>
    <a href="http://sadraquelucena.github.io/mlg" style="font-size:.8em;">http://sadraquelucena.github.io/mlg</a><br>
  
format:
  revealjs:
    theme: meutema.scss
    width: 1600
    height: 900
    margin: 0.1         # margem em torno do conteúdo
    min-scale: 0.2       # escala mínima permitida
    max-scale: 2.0       # escala máxima permitida
    slide-number: true
    code-line-numbers: false # sem numero das linhas nos code chunks
    subtitle-style: "font-size: 2em; font-weight: bold;"  # Aqui é onde aumentamos o subtítulo
    logo: imagens/ufs_principal_positiva.png
    transition: fade
    transition-speed: fast
    scss: meutema.scss
    include-in-header:
      text: |
        <style>
        .sublist-2col ul ul {
          column-count: 2;
          column-gap: 2rem;
        }
        .sublist-2col ul ul li {
          break-inside: avoid; /* Impede que um item quebre entre colunas */
        }
        </style>

lang: pt-BR
---

## Introdução

- Na aula anterior, utilizamos o **Teste da Razão de Verossimilhanças (TRV)** para avaliar a significância global dos coeficientes de regressão, comparando o modelo completo com o modelo nulo.
- O teste global avalia as hipóteses:

$$
\begin{cases}
  H_0: \beta_1=\beta_2=\cdots=\beta_p=0\\
  H_1: \beta_j\neq 0, \quad \text{para pelo menos um } j.
\end{cases}
$$

- Quando $H_0$ é rejeitada no TRV, concluímos que *pelo menos um dos coeficientes associados às variáveis preditoras é diferente de zero*.
  - Ou seja, *pelo menos uma das variáveis preditoras é importante para o modelo.*

- Isso leva a pergunta: *Quais coeficientes são diferentes de zero?*
  - Isto é, *quais variáveis individualmente possuem efeito estatisticamente significativo sobre a resposta?*




## Teste de Wald para a significância individual

- Seja $Y$ a variável resposta e sejam $x_1,\ldots,x_p$ as variáveis preditoras.

- Supõe-se que a relação entre $Y$ e as preditoras seja descrita por um MLG:

$$ \eta_i = \beta_0+\beta_1x_{i1}+\cdots+\beta_px_{ip} = \mathbf{x}_i^\top\boldsymbol{\beta}, $$

com

$$ g(\mu_i)=\eta_i, \qquad \mu_i=E(Y_i). $$

- O vetor de coeficientes é

$$ \boldsymbol{\beta} = (\beta_0,\beta_1,\ldots,\beta_p)^\top. $$

- **Objetivo:** avaliar, para cada $j$, se o coeficiente $\beta_j$ é estatisticamente diferente de zero.




## Hipóteses do teste

- Para avaliar a significância individual de $\beta_j$, consideramos

$$
\begin{cases}
  H_0:\beta_j=0\\
  H_1:\beta_j\neq0
\end{cases}
$$

- Sob $H_0$, a variável preditora $x_j$ não está associada à resposta por meio do coeficiente $\beta_j$.

- Se $H_0$ for rejeitada, há evidência estatística de que $\beta_j\neq 0$.

- Para testarmos essas hipóteses precisamos da distribuição de probabilidade de $\widehat{\beta}_j$. Para isso usaremos resultados assintóticos.




## Distribuição assintótica dos estimadores

- Sejam $\widehat{\boldsymbol{\beta}} = (\beta_0, \beta_1, \ldots, \beta_p)^\top$ e $\widehat{\phi}$ os estimadores de máxima verossimilhança.

- Para $n$ suficientemente grande, os estimadores de máxima verossimilhança têm distribuição normal assintótica:

$$
  \widehat{\boldsymbol{\beta}} \overset{a}{\sim} N_{p+1}\left(\boldsymbol{\beta}, \boldsymbol{K}_{\beta\beta}^{-1}\right)
$$

- Portanto, para cada $j=0,\ldots,p$,

$$
\widehat{\beta}_j \overset{a}{\sim} N\left(\beta_j, Var(\widehat{\beta}_j)\right),
$$
em que $Var(\widehat{\beta}_j) = \left[\boldsymbol{K}^{-1}_{\beta\beta}\right]_{j+1,j+1}$




## Estatística do teste de Wald

- Como $\widehat{\beta}_j \overset{a}{\sim} N\left(\beta_j, Var(\widehat{\beta}_j)\right)$, temos que
$$
  \frac{\widehat{\beta}_j - \beta_j}{\sqrt{Var(\widehat{\beta}_j)}} \overset{a}{\sim} N(0,1).
$$

- Soba a hipótese nula $H_0: \beta_j=0$, temos que a estatística
$$
W_j = \frac{\widehat{\beta}_j}{\sqrt{Var(\widehat{\beta}_j)}} = \frac{\widehat{\beta}_j}{SE(\widehat{\beta}_j)}\overset{a}{\sim} N(0,1)
$$
para $n$ suficientemente grande.

  - $SE(\widehat{\beta}_j)=\sqrt{Var(\widehat{\beta}_j)}$ é o erro padrão do estimador $\widehat{\beta}_j$.




## Interpretação da estatística de Wald

- A estatística de Wald $W_j$ expressa o coeficiente estimado em *unidades do seu erro-padrão*.
- Isso significa que:
  - $W_j \approx 0$: $\widehat{\beta}_j$ está próximo de zero em relação à sua incerteza;
  - $|W_j|$ grande: $\widehat{\beta}_j$ está distante de zero em relação ao seu erro-padrão.

- Assim, **quanto maior $|W_j|$, maior a evidẽncia contra $H_0$.**
  - Isto é, maior a evidência de que o preditor $x_j$ está associado à variável resposta.




## Regra de decisão no teste de Wald

- Como $W_j \overset{a}{\sim} N(0,1)$ sob $H_0$, para um teste bilateral de nível $\alpha$, rejeitamos $H_0$ se
$$
|W_j| > z_{1-\alpha/2}.
$$

- Equivalentemente, rejeitamos $H_0$ se
$$
p-\text{valor} = 2 P(Z>|w_j|) < \alpha, \quad Z\sim N(0,1).
$$

- **Observação:** No `summary()` do R, a referência utilizada para o $p$-valor depende da dispersão. Quando a dispersão é conhecida ou fixada, utiliza-se a Normal padrão; quando é estimada (modelos Poisson e Binomial), utiliza-se a distribuição $t$ de Student com $n-p$ graus de liberdade.


## Intervalo de confiança para $\beta_j$

- A mesma distribuição assintótica utilizada no teste de Wald permite construir um intervalo de confiança para $\beta_j$.

- Como
$$
  \frac{\hat\beta_j-\beta_j} {SE(\hat\beta_j)} \overset{aprox.}{\sim} N(0,1),
$$
temos
$$
  IC_{1-\alpha}(\beta_j) = \hat\beta_j \pm z_{1-\alpha/2} SE(\hat\beta_j)
$$

- Ou, equivalentemente,
$$
  \left( \widehat{\beta}_j - z_{1-\alpha/2} SE(\widehat{\beta}_j), ~\widehat{\beta}_j + z_{1-\alpha/2} SE(\widehat{\beta}_j) \right).
$$




## Teste de Wald e intervalo de confiança

- Para um teste bilateral de nível $\alpha$, a hipótese
$$
  H_0: \beta_j = 0
$$
é rejeitada quando
$$
  0 \notin IC_{1-\alpha}(\beta_j).
$$

- De forma equivalente,
$$
  p-\text{valor} < \alpha.
$$

- Portanto, o teste de Wald e o intervalo de confiança são duas formas de utilizar a mesma aproximação normal assintótica.




## Exemplo 5.1
#### Regressão Gama (Variável Resposta Contínua Positiva)

- *Dataset:* `trees` (R base)
- *Descrição:* 31 cerejeiras-negras, com medições realizadas a 1,37 m do solo.

- *Variáveis:*
  - `Girth`: diâmetro da árvore, em polegadas
  - `Height`: altura, em pés
  - `Volume`: volume de madeira, em pés³

**Modelo:** MLG Gama com ligação logarítmica, tendo `Volume` como resposta e `Girth` e `Height` como preditoras.

**Objetivo:** O teste da razão de verossimilhanças indicou significância global do modelo $(p<0{,}05)$. **Agora, avalie a significância individual dos coeficientes por meio do teste de Wald, ao nível de 5%.**





## Exemplo 5.1

Teste de avaliação global do modelo:

```{r}
#| echo: true
#| eval: true
#| warning: false

# Ajuste do modelo completo e nulo
mod_gama_completo <- glm(Volume ~ Height + Girth, family = Gamma(link = "log"), data = trees)
mod_gama_nulo <- glm(Volume ~ 1, family = Gamma(link = "log"), data = trees)

# Teste da razão de verossimilhanças (avaliação global do modelo)
lmtest::lrtest(mod_gama_completo, mod_gama_nulo) # p-valor < 0.05 => ao menos um β é ≠ de zero

```




## Exemplo 5.1

```{r}
#| echo: true
#| eval: true
#| warning: false

# Estimativas dos coeficientes
( beta_hat <- coef(mod_gama_completo) )

# Erros-padrão dos estimadores
( se_beta_hat <- sqrt(diag(vcov(mod_gama_completo))) )

# Estatísticas de Wald
( W <- beta_hat / se_beta_hat )

# Graus de liberdade residuais
( gl <- df.residual(mod_gama_completo) )

# p-valores do teste bilateral (na Gama o R usa a distribuição t com n-p graus de liberdade)
( p_valor <- 2 * pt(abs(W), df = gl, lower.tail = FALSE) )

```




## Exemplo 5.1

```{r}
#| echo: true
#| eval: true
#| warning: false

# Resultado do teste de Wald
resultado_wald <- data.frame(Estimativa = beta_hat, SE = se_beta_hat, Wald = W, p.valor = p_valor)
resultado_wald


# Saída nativa do R
summary(mod_gama_completo)

```




## Exemplo 5.1

```{r}
#| echo: true
#| eval: true
#| warning: false

# Intervalos de confiança de 95%
confint.default(mod_gama_completo)

```




## Exemplo 5.1

- Forma de apresentação dos resultados em uma tabela:

**Tabela 5.1.** Estimativas dos coeficientes do modelo de regressão Gama para o volume de madeira das cerejeiras-negras

| Variável    | $\widehat{\boldsymbol{\beta}}$ |     EP |                Wald |       p-valor |            IC 95% |
| ----------- | ---------: | -----: | -------: | ------: | ----------------: |
| Intercepto  |     0,0923 | 0,2159 |               0,428 |   0,672 | [−0,3308; 0,5134] |
| Height      |     0,0166 | 0,0033 |               5,097 |  <0,001 |  [0,0099; 0,0233] |
| Girth       |     0,1453 | 0,0066 |              21,999 |  <0,001 |  [0,1318; 0,1588] |

Nota: Variável resposta: Volume (pés³). Modelo: regressão Gama com função de ligação logarítmica. $n=31$. Os $p$-valores e intervalos de confiança foram obtidos utilizando a distribuição $t$ de Student com 28 graus de liberdade.




## Exemplo 5.2
#### Regressão Logística (Variável Resposta Binária)

- *Dataset:* `birthwt` (pacote MASS)
- *Descrição:* Dados de bebês nascidos no Baystate Medical Center, Springfield, Massachusetts, em 1986.

::::{.columns}
:::{.column width="10%"}

- *Variáveis:*

:::

:::{.column width="3%"}

:::

:::{.column width="87%"}

  - `low`: Indicador de peso ao nascer inferior a 2,5 kg.
  - `lwt`: Peso da mãe, em libras, no momento da última menstruação.
  - `smoke`: Status de tabagismo durante a gravidez.

:::
::::

**Modelo:** MLG Binomial com ligação logit, tendo `low` como resposta e `lwt` e `smoke` como preditoras.

**Objetivo:** O teste da razão de verossimilhanças indicou significância global do modelo $(p<0{,}05)$. **Agora, avalie a significância individual dos coeficientes por meio do teste de Wald, ao nível de 5%.**




## Exemplo 5.2

Teste de avaliação global do modelo:

```{r}
#| echo: true
#| eval: true
#| warning: false

# Ajuste do modelo completo e nulo
mod_logit_completo <- glm(low ~ lwt + smoke, family = binomial(link = "logit"),
                          data = MASS::birthwt)
mod_logit_nulo <- glm(low ~ 1, family = binomial(link = "logit"), data = MASS::birthwt)

# Teste da razão de verossimilhanças (avaliação global do modelo)
lmtest::lrtest(mod_logit_completo, mod_logit_nulo) # p-valor < 0.05 => ao menos um β é ≠ de zero

```




## Exemplo 5.2

```{r}
#| echo: true
#| eval: true
#| warning: false

# Estimativas dos coeficientes
( beta_hat <- coef(mod_logit_completo) )

# Erros-padrão dos estimadores
( se_beta_hat <- sqrt(diag(vcov(mod_logit_completo))) )

# Estatísticas de Wald
( W <- beta_hat / se_beta_hat )

# p-valores do teste bilateral (na binomial o R a distribuição normal)
( p_valor <- 2 * pnorm(abs(W), lower.tail = FALSE) )

```




## Exemplo 5.2

```{r}
#| echo: true
#| eval: true
#| warning: false

# Resultado do teste de Wald
resultado_wald <- data.frame(Estimativa = beta_hat, SE = se_beta_hat, Wald = W, p.valor = p_valor)
resultado_wald


# Saída nativa do R
summary(mod_logit_completo)

```




## Exemplo 5.2

```{r}
#| echo: true
#| eval: true
#| warning: false

# Intervalos de confiança de 95%
confint.default(mod_logit_completo)

```




## Exemplo 5.2

- Forma de apresentação dos resultados em uma tabela:

**Tabela 5.2.** Estimativas dos coeficientes do modelo de regressão logística para o baixo peso ao nascer

| Variável    | $\widehat{\boldsymbol{\beta}}$ |     EP |      Wald |       p-valor |            IC 95% |
| ----------- | ---------: | -----: | -------: | ------: | ----------------: |
| Intercepto  |     0,6120 | 0,7959 |    0,781 |  0,4345 | [−0,9379; 2,1820] |
| lwt         |    −0,0133 | 0,0061 |   −2,188 |  0,0287 |[−0,0253; −0,0014] |
| smoke       |     0,6767 | 0,3247 |    2,084 |  0,0372 |  [0,0403; 1,3131] |

Nota: Variável resposta: baixo peso ao nascer. Modelo: regressão logística (família Binomial com função de ligação logit). $n=189$. Os $p$-valores e intervalos de confiança foram obtidos utilizando a distribuição Normal padrão.




## Interpretação dos coeficientes de regressão

- No MLG,
$$
  g(\mu_i) = \eta_i = \beta_0 + \beta_1x_{i1} + \cdots + \beta_p x_{ip},
$$
onde $\mu_i = E(Y_i)$.

- Assim, o coeficiente $\beta_j$ representa a variação no preditor linear (ou seja, no valor transformado $g(\mu)$) para cada aumento de uma unidade em $x_j$, mantendo as demais variáveis constantes.

- Isto implica que a interpretação de $\beta_j$ depende da função de ligação utilizada no modelo.




## Função de ligação identidade

- Se $g(\mu)=\mu$, então $$\mu = \beta_0 + \beta_1x_{1} + \cdots + \beta_p x_{p}$$

- Nesse caso, $\beta_j$ representa a variação esperada na média da resposta se aumentarmos uma unidade em $x_j$, mantendo as demais preditoras constantes.
  - $\beta_j>0$: um aumento de uma unidade em $x_j$ está associado a um aumento de $\beta_j$ unidades na média da resposta.
  - $\beta_j<0$: um aumento de uma unidade em $x_j$ está associado a uma redução de $|\beta_j|$ unidades na média da resposta.

- **Exemplo:** $\quad \widehat{\mu} = 10 + 2x_1 - 0{,}5 x_2$
  - aumento de uma unidade em $x_1$ → aumento de 2 unidades na média de $Y$.
  - aumento de uma unidade em $x_2$ → redução de 0,5 unidade na média de $Y$.




## Função de ligação logarítmica

- Se $g(\mu)=\log(\mu)$, então $$\log(\mu) = \beta_0 + \beta_1x_{1} + \cdots + \beta_p x_{p}$$
- Aplicando a funçao exponencial para voltar à escala original da resposta:
$$
  \mu = e^{\beta_0 + \beta_1x_{1} + \cdots + \beta_p x_{p}} = e^{\beta_0}e^{\beta_1x_1}\cdots e^{\beta_px_p}
$$

- Aqui a média varia multiplicativamente com os preditores.

- Se $x_j$ aumenta uma unidade:
$$
  \mu(x_j +1) = e^{\beta_0}e^{\beta_1x_1}\cdots e^{\beta_j(x_j+1)}\cdots e^{\beta_px_p} = \underbrace{e^{\beta_0}e^{\beta_1x_1}\cdots e^{\beta_jx_j}\cdots e^{\beta_px_p}}_{\mu(x_j)} \cdot e^{\beta_j} = \mu(x_j) \cdot e^{\beta_j}
$$

- Portanto, o aumanto de uma unidade em $x_j$ multiplica a média da resposta por $e^{\beta_j}$, mantidas as demais preditoras constantes.




## Função de ligação logarítmica

- **Exemplo:** $\quad \log(\mu) = 1 + 0{,}095x_1 - 0{,}223x_2 + 1{,}200x_3$
  - $e^{0{,}095} = 1{,}10$
    - aumento de uma unidade em $x_1\, \Rightarrow$ média de $Y$ é multiplicada por $1{,}10$ (aumento de $10\%$).
  - $e^{-0{,}223} = 0{,}80$
    - aumento de uma unidade em $x_2\,\Rightarrow$ média de $Y$ é multiplicada por $0{,}80$ ($1-0{,}80=0{,}20$, redução de $20\%$).
  - $e^{1{,}200} = 3{,}32$
    - aumento de uma unidade em $x_3\,\Rightarrow$ média de $Y$ é multiplicada por $3{,}32$ ($3{,}32-1=2{,}32$, aumento de $232\%$).





## Função de ligação logit

- Na regressão logística a função de ligação é $g(\mu) = \log\left(\frac{\mu}{1-\mu}\right)$, com $\mu=P(Y=1)$. Assim,
$$
  \log\left(\frac{\mu}{1-\mu}\right) = \beta_0 + \beta_1x_{1} + \cdots + \beta_p x_{p}
$$

- Vamos definir $odds(\mu) = \frac{\mu}{1-\mu}$ razão entre a *chance* (*odds*) do evento ocorrer sobre não ocorrer. Assim, $$\log(odds) = \beta_0 + \beta_1x_{1} + \cdots + \beta_p x_{p}$$
- Aplicando a função exponencial: $$odds = e^{\beta_0 + \beta_1x_{1} + \cdots + \beta_p x_{p}} = e^{\beta_0}e^{\beta_1x_1}\cdots e^{\beta_px_p}$$




## Função de ligação logit

- Se $x_j$ aumenta uma unidade:
$$
\begin{aligned}
  odds(x_j+1) &= e^{\beta_0}e^{\beta_1x_1}\cdots e^{\beta_j(x_j+1)}\cdots e^{\beta_px_p}\\
   &= \underbrace{e^{\beta_0}e^{\beta_1x_1}\cdots e^{\beta_jx_j}\cdots e^{\beta_px_p}}_{odds(x_j)} \cdot e^{\beta_j} = odds(x_j) \cdot e^{\beta_j}
\end{aligned}
$$

- Dividindo ambos os lados, obtemos a **razão de chances (odds ratio -- OR)**:
$$
  OR = \frac{odds(x_j+1)}{odds(x_j)} = \frac{odds(x_j)e^{\beta_j}}{odds(x_j)} = e^{\beta_j}
$$

- Portanto, $e^{\beta_j}$ indica quantas vezes a chance do evento ocorrer aumenta para cada aumento de uma unidade em $x_j$, mantendo as demais variáveis constantes.




## Função de ligação logit

- **Exemplo:** $\quad \log\left(\frac{\mu}{1-\mu}\right) = 1 + 1{,}335x_1 - 0{,}357x_2 + 0{,}140x_3$
  - $OR = e^{1{,}335} = 3{,}80$
    - aumento de uma unidade em $x_1\, \Rightarrow$ aumenta em 3,8 vezes a chance do evento ocorrer.
  - $OR = e^{-0{,}357} = 0{,}70$
    - aumento de uma unidade em $x_2\,\Rightarrow$ reduz a chance do evento ocorrer em $30\%$ ($1-0{,}70=0{,}30$).
  - $OR = e^{0{,}140} = 1{,}15$
    - aumento de uma unidade em $x_3\,\Rightarrow$ aumenta em 15% a chance do evento ocorrer.




## Interpretação dos coeficientes segundo a função de ligação

| Função de ligação | Modelo na escala transformada | Interpretação de $\beta_j$                                                  |
| ----------------- | ----------------------------- | ----------------------------------------------------------------------------- |
| **Identidade**    | $\mu=\eta$                  | Variação de $\beta_j$ unidades na média de $Y$ para +1 unidade em $x_j$ |
| **Log**           | $\log(\mu)=\eta$            | A média é multiplicada por $e^{\beta_j}$ para +1 unidade em $x_j$         |
| **Logit**         | $\log(\text{odds})=\eta$    | As chances são multiplicadas por $e^{\beta_j}$ para +1 unidade em $x_j$   |




## Exemplo 5.3

Agora vamos interpretar os coeficientes do modelo obtido no Exemplo 5.1 (regressão gama com função de ligação log).

| Variável    | $\widehat{\boldsymbol{\beta}}$ |     EP |                Wald |       p-valor |            IC 95% |
| ----------- | ---------: | -----: | -------: | ------: | ----------------: |
| Intercepto  |     0,0923 | 0,2159 |               0,428 |   0,672 | [−0,3308; 0,5134] |
| Height      |     0,0166 | 0,0033 |               5,097 |  <0,001 |  [0,0099; 0,0233] |
| Girth       |     0,1453 | 0,0066 |              21,999 |  <0,001 |  [0,1318; 0,1588] |

- `Height`: $e^{0{,}0166} = 1{,}0167 \, \Rightarrow$ cada aumento de $1$ pé na altura está associado a um aumento de $1{,}67\%$ no volume médio da árvore.

- `Girth`: $e^{0{,}1453} = 1{,}1564 \, \Rightarrow$ cada aumento de $1$ polegada no diâmetro está associado a um aumento de $15{,}64\%$ no volume médio da árvore.




## Exemplo 5.4

Agora vamos interpretar os coeficientes do modelo obtido no Exemplo 5.2 (regressão logística).

| Variável    | $\widehat{\boldsymbol{\beta}}$ |     EP |      Wald |       p-valor |            IC 95% |
| ----------- | ---------: | -----: | -------: | ------: | ----------------: |
| Intercepto  |     0,6120 | 0,7959 |    0,781 |  0,4345 | [−0,9379; 2,1820] |
| lwt         |    −0,0133 | 0,0061 |   −2,188 |  0,0287 |[−0,0253; −0,0014] |
| smoke       |     0,6767 | 0,3247 |    2,084 |  0,0372 |  [0,0403; 1,3131] |

- `lwt`: $OR=e^{-0{,}0133} = 0{,}9868 \, \Rightarrow$ cada $1$ libra a mais no peso da mãe reduz a chance de baixo peso em $1{,}32\%$ ($1 - 0{,}9868 = 0{,}0132$).

- `smoke`: $OR=e^{0{,}6767} = 1{,}967 \, \Rightarrow$ mães fumantes têm uma chance de ter bebê com baixo peso quase duas vezes maior ($1{,}97\times$) do que mães não fumantes.




## Exemplo 5.5

Utilizando o banco de dados `birthwt` do pacote `MASS` (variável resposta `low`):

a. Ajuste o modelo completo com todas as variáveis.
b. Execute o teste de razão de verossimilhanças global (comparando o modelo completo com o modelo nulo).
c. Faça a seleção de variáveis via Teste de Wald (removendo as não significativas uma a uma).
d. Valide o descarte via TRV parcial (comparando o modelo reduzido com o completo).
e. Interprete os $e^{\hat{\beta}}$ apenas do modelo final reduzido.

Considere um nível de significância de 0,05.




## Próximos Passos

- **$H_0$ foi rejeitada?**
  - Concluímos que ao menos uma variável preditora é importante para o modelo.
  
- **Pergunta seguinte:**
  - *Quais* variáveis individualmente possuem efeito estatisticamente significativo sobre a resposta?

- **Próxima Aula:**
  - Avaliação da significância individual dos coeficientes de regressão via **Teste de Wald** e **Intervalos de Confiança**.




# Fim