---
title: "Variáveis qualitativas e variáveis dummy"
subtitle: |
  *Como representar categorias no preditor linear dos MLGs*
author:
  name: | # indica que o campo name terá múltiplas linhas
    ESTAT0092 -- Modelos Lineares Generalizados<br>
    Prof. Dr. Sadraque E. F. Lucena<br>
    <a href="http://sadraquelucena.github.io/mlg" style="font-size:.8em;">http://sadraquelucena.github.io/mlg</a><br>

format:
  revealjs:
    theme: meutema.scss
    width: 1600
    height: 900
    margin: 0.1
    min-scale: 0.2
    max-scale: 2.0
    slide-number: true
    code-line-numbers: false
    subtitle-style: "font-size: 2em; font-weight: bold;"
    logo: imagens/ufs_principal_positiva.png
    transition: fade
    transition-speed: fast
    scss: meutema.scss
    include-in-header:
      text: |
        <style>
        .sublist-2col ul ul {
          column-count: 2;
          column-gap: 2rem;
        }
        .sublist-2col ul ul li {
          break-inside: avoid;
        }
        </style>

lang: pt-BR
---

## Onde estamos?

A construção de um MLG envolve decisões sucessivas:

1. **Especificar** quais variáveis entram no modelo.
2. **Representar** corretamente essas variáveis no preditor linear.
3. **Comparar** modelos.
4. **Diagnosticar** o ajuste.
5. **Predizer** a resposta para novos indivíduos.

Na aula anterior, discutimos **seleção de variáveis e construção do modelo**.

Agora, a pergunta é:

> **Como representar uma variável qualitativa dentro do preditor linear?**

---

## O problema da especificação

Em um MLG,

$$
g(\mu_i)=\eta_i
$$

e o preditor linear tem a forma

$$
\eta_i=\beta_0+\beta_1x_{i1}+\cdots+\beta_px_{ip}.
$$

O preditor linear utiliza **soma e multiplicação**.

Portanto, cada componente que entra em $\eta_i$ precisa possuir uma representação numérica coerente com a estrutura do modelo.

### E quando uma variável é qualitativa?

---

## Uma categoria não é um número

Considere uma variável `grupo` com três categorias:

- Controle;
- Tratamento A;
- Tratamento B.

Não podemos simplesmente codificá-las como

$$
\text{Controle}=1,\qquad
\text{Tratamento A}=2,\qquad
\text{Tratamento B}=3.
$$

Esses números seriam apenas **rótulos**.

A diferença

$$
3-2=1
$$

não representa uma distância entre categorias.

Da mesma forma,

$$
\frac{3}{2}
$$

não possui interpretação substantiva.

---

## Por que a codificação 1, 2, 3 é problemática?

Se fizermos

$$
\eta=\beta_0+\beta_1x
$$

e codificarmos

$$
x\in\{1,2,3\},
$$

o modelo implica que:

$$
\eta(2)-\eta(1)=\beta_1
$$

e

$$
\eta(3)-\eta(2)=\beta_1.
$$

Ou seja, a codificação impõe uma estrutura de **efeito linear e espaçamento igual** entre as categorias.

Essa estrutura não decorre do fato de a variável ser qualitativa.

> **O problema não é usar números. O problema é atribuir aos números um significado que a variável não possui.**

---

## A solução: variáveis dummy

Uma variável qualitativa pode ser representada por **variáveis dummy**.

Uma dummy assume apenas dois valores:

$$
0\quad\text{ou}\quad1.
$$

Em uma representação categórica, esses valores indicam a presença ou ausência de uma determinada categoria.

Por exemplo:

$$
x=
\begin{cases}
0,&\text{grupo de referência},\\
1,&\text{grupo de interesse}.
\end{cases}
$$

Assim, a categoria passa a participar do preditor linear por meio de uma variável numérica.

---

## Variável binária $\rightarrow$ uma dummy

Considere:

- `controle`;
- `tratamento`.

Escolhemos **Controle** como categoria de referência e definimos

$$
x_{\text{trat}}=
\begin{cases}
0,&\text{Controle},\\
1,&\text{Tratamento}.
\end{cases}
$$

O preditor linear pode ser escrito como

$$
\eta_i=\beta_0+\beta_1x_{\text{trat},i}.
$$

Então:

$$
\eta_{\text{Controle}}=\beta_0
$$

e

$$
\eta_{\text{Tratamento}}=\beta_0+\beta_1.
$$

---

## O que significa $\beta_1$?

A diferença entre os dois preditores lineares é

$$
\eta_{\text{Tratamento}}-\eta_{\text{Controle}}
=
\beta_1.
$$

Portanto,

> **$\beta_1$ representa a diferença entre Tratamento e Controle na escala do preditor linear.**

Essa frase é fundamental.

O coeficiente de uma dummy **não é simplesmente “o efeito da categoria”**.

Ele representa uma **comparação com a categoria de referência**.

---

## A categoria de referência

A categoria de referência é aquela que corresponde a

$$
x_{\text{trat}}=0.
$$

Ela é incorporada ao modelo pelo intercepto:

$$
\eta=\beta_0+\beta_1x_{\text{trat}}.
$$

Para a referência:

$$
\eta=\beta_0.
$$

Para a outra categoria:

$$
\eta=\beta_0+\beta_1.
$$

Assim, o intercepto também depende da escolha da referência.

---

## Mudar a referência muda os coeficientes

Suponha duas categorias:

- Controle;
- Tratamento.

Com Controle como referência:

$$
\beta_1
=
\eta_{\text{Tratamento}}
-
\eta_{\text{Controle}}.
$$

Se Tratamento for a referência, o novo coeficiente será

$$
\beta_1^\ast
=
\eta_{\text{Controle}}
-
\eta_{\text{Tratamento}}
=
-\beta_1.
$$

Portanto:

> **A escolha da referência altera a parametrização, mas não altera as comparações que o modelo representa.**

---

## Variável com $k$ categorias $\rightarrow k-1$ dummies

Considere uma variável qualitativa $X$ com $k$ categorias.

Para representá-la no modelo com intercepto, utilizamos

$$
\boxed{k-1\text{ variáveis dummy}}.
$$

Uma categoria fica como referência.

### Exemplo

Se

$$
X\in\{\text{A},\text{B},\text{C}\},
$$

podemos escolher A como referência e definir:

$$
x_B=
\begin{cases}
1,&X=\text{B}\\
0,&\text{caso contrário}
\end{cases}
\qquad
x_C=
\begin{cases}
1,&X=\text{C}\\
0,&\text{caso contrário}.
\end{cases}
$$

---

## Como as categorias são representadas?

| Categoria | $x_B$ | $x_C$ |
|:---|---:|---:|
| A — referência | 0 | 0 |
| B | 1 | 0 |
| C | 0 | 1 |

A combinação

$$
(x_B,x_C)=(0,0)
$$

não significa “ausência da variável”.

Significa:

> **o indivíduo pertence à categoria de referência A.**

---

## Por que não usar $k$ dummies?

Se criarmos uma dummy para cada categoria e mantivermos o intercepto, teremos:

$$
x_A+x_B+\cdots+x_k=1.
$$

Consequentemente, existe dependência linear perfeita entre as colunas do modelo.

O modelo fica **não identificável**.

Por isso, com intercepto, usamos:

$$
\boxed{k-1\text{ dummies}}.
$$

Uma categoria é absorvida pelo intercepto.

---

## Forma geral

Se $X$ possui $k$ categorias e a categoria 1 é a referência:

$$
x_2,\ldots,x_k
$$

são as $k-1$ variáveis dummy.

O preditor linear fica

$$
\eta_i
=
\beta_0+
\beta_2x_{i2}
+\beta_3x_{i3}
+\cdots+
\beta_kx_{ik}.
$$

Para a categoria 1:

$$
\eta_i=\beta_0.
$$

Para a categoria $j$:

$$
\eta_i=\beta_0+\beta_j.
$$

---

## Interpretação geral dos coeficientes

Para cada $j\in\{2,\ldots,k\}$,

$$
\beta_j
=
\eta_{\text{categoria }j}
-
\eta_{\text{referência}}.
$$

Logo:

- $\beta_j>0$: a categoria $j$ possui maior valor do preditor linear;
- $\beta_j<0$: possui menor valor;
- $\beta_j=0$: os dois grupos têm o mesmo valor na escala do preditor linear.

**Sempre pergunte:**

> “Em relação a qual categoria?”

---

## Um exemplo com três categorias

Considere:

$$
X\in\{\text{Outra},\text{Branca},\text{Negra}\}
$$

e escolha **Outra** como referência.

Defina:

$$
x_B=
\begin{cases}
1,&\text{Branca}\\
0,&\text{caso contrário}
\end{cases}
$$

e

$$
x_N=
\begin{cases}
1,&\text{Negra}\\
0,&\text{caso contrário}.
\end{cases}
$$

O preditor linear é

$$
\eta=\beta_0+\beta_Bx_B+\beta_Nx_N.
$$

---

## As três equações

| Categoria | $x_B$ | $x_N$ | Preditor linear |
|:---|---:|---:|:---|
| Outra | 0 | 0 | $\beta_0$ |
| Branca | 1 | 0 | $\beta_0+\beta_B$ |
| Negra | 0 | 1 | $\beta_0+\beta_N$ |

Logo,

$$
\beta_B
=
\eta_{\text{Branca}}
-
\eta_{\text{Outra}}
$$

e

$$
\beta_N
=
\eta_{\text{Negra}}
-
\eta_{\text{Outra}}.
$$

A estrutura é exatamente a mesma apresentada no material anterior para variáveis qualitativas com três categorias. fileciteturn15file3

---

## Comparar duas categorias que não são a referência

Os coeficientes individuais comparam cada categoria com a referência.

Mas podemos comparar duas categorias diretamente.

Por exemplo:

$$
\eta_{\text{Branca}}-\eta_{\text{Negra}}
=
(\beta_0+\beta_B)-(\beta_0+\beta_N)
$$

e, portanto,

$$
\boxed{
\eta_{\text{Branca}}-\eta_{\text{Negra}}
=
\beta_B-\beta_N
}.
$$

A comparação não precisa ter a categoria de referência como um dos grupos.

---

## O papel da função de ligação

Até aqui, falamos de diferenças na escala do preditor linear:

$$
\eta=g(\mu).
$$

Mas o interesse científico geralmente está em $\mu$.

A interpretação do coeficiente depende, portanto, da **função de ligação**.

### Três casos importantes

| Ligação | Escala do coeficiente | Transformação |
|:---|:---|:---|
| Identidade | diferença em $\mu$ | $\beta_j$ |
| Log | diferença em $\log(\mu)$ | $e^{\beta_j}$ |
| Logit | diferença em log-chances | $e^{\beta_j}$ |

---

## Ligação identidade

Na ligação identidade,

$$
\mu=\eta.
$$

Para uma dummy:

$$
\mu_{\text{Tratamento}}
-
\mu_{\text{Controle}}
=
\beta_1.
$$

Portanto, $\beta_1$ é uma **diferença na média da resposta**, mantendo constantes as demais variáveis do modelo.

### Exemplo

Se

$$
\widehat{\beta}_1=4{,}2,
$$

a média estimada do grupo Tratamento é 4,2 unidades maior que a do grupo Controle, nas mesmas condições das demais covariáveis.

---

## Ligação log

Na ligação log,

$$
\log(\mu)=\eta.
$$

Para duas categorias:

$$
\log(\mu_1)-\log(\mu_0)=\beta_1.
$$

Logo,

$$
\log\left(\frac{\mu_1}{\mu_0}\right)=\beta_1
$$

e

$$
\boxed{
\frac{\mu_1}{\mu_0}=e^{\beta_1}
}.
$$

Assim, $e^{\beta_1}$ é a **razão entre as médias** das duas categorias, mantendo constantes as demais variáveis.

---

## Ligação logit

Na regressão logística,

$$
\operatorname{logit}(\mu)
=
\log\left(\frac{\mu}{1-\mu}\right)
=
\eta.
$$

Para uma dummy:

$$
\operatorname{logit}(\mu_1)
-
\operatorname{logit}(\mu_0)
=
\beta_1.
$$

Logo,

$$
\boxed{
\frac{\operatorname{odds}_1}
{\operatorname{odds}_0}
=
e^{\beta_1}
}.
$$

Portanto, no modelo logístico:

> **$e^{\beta_1}$ é a razão de chances (odds ratio) da categoria 1 em relação à categoria de referência.**

---

## Exemplo: interpretação de um odds ratio

Suponha que, em um modelo logístico,

$$
\widehat{\beta}_{\text{trat}}=0{,}60.
$$

Então:

$$
e^{0{,}60}\approx1{,}82.
$$

A interpretação é:

> Mantendo constantes as demais variáveis, as **odds** do desfecho no grupo Tratamento são aproximadamente **1,82 vezes** as odds no grupo Controle.

Não dizemos que a probabilidade é 1,82 vezes maior.

**Odds e probabilidade não são a mesma quantidade.**

---

## Um cuidado importante: odds $\neq$ probabilidade

Se

$$
OR=1{,}82,
$$

isso significa

$$
\frac{\text{odds}_1}{\text{odds}_0}=1{,}82.
$$

Não significa, em geral,

$$
\frac{P(Y=1\mid X=1)}
{P(Y=1\mid X=0)}
=1{,}82.
$$

A razão de chances e a razão de probabilidades são medidas diferentes.

Essa distinção é especialmente importante na interpretação de variáveis dummy em regressão logística.

---

## Exemplo aplicado: `birthwt`

O conjunto `birthwt`, do pacote `MASS`, contém informações sobre nascimentos.

Considere:

- `low`: peso ao nascer inferior a 2,5 kg;
- `lwt`: peso da mãe;
- `smoke`: tabagismo durante a gravidez;
- `race`: categoria de raça.

A variável `race` é codificada numericamente no conjunto de dados, mas seu significado é **categórico**.

Isso é exatamente o tipo de situação em que não devemos interpretar os códigos numéricos como uma escala quantitativa.

---

## Preparando as variáveis no R

Vamos tornar explícito o significado categórico:

```{r}
#| echo: true
#| eval: false

library(MASS)

dados <- birthwt

dados$smoke_f <- factor(
  dados$smoke,
  levels = c(0, 1),
  labels = c("Não fuma", "Fuma")
)

dados$race_f <- factor(
  dados$race,
  levels = c(1, 2, 3),
  labels = c("Branca", "Negra", "Outra")
)
```

A variável `race` não será tratada como uma variável quantitativa.

Ela será tratada como um **fator com três categorias**.

---

## A escolha da referência no R

Podemos definir explicitamente a categoria de referência:

```{r}
#| echo: true
#| eval: false

dados$race_f <- relevel(
  dados$race_f,
  ref = "Outra"
)

levels(dados$race_f)
```

Agora:

- `Outra` = referência;
- `Branca` = comparação 1;
- `Negra` = comparação 2.

A parametrização do modelo dependerá dessa escolha.

---

## O modelo logístico

Considere:

$$
\operatorname{logit}(\mu_i)
=
\beta_0
+
\beta_1\,\text{lwt}_i
+
\beta_2\,\text{Fuma}_i
+
\beta_3\,\text{Branca}_i
+
\beta_4\,\text{Negra}_i.
$$

O modelo compara:

- fumantes com não fumantes;
- Branca e Negra com a categoria de referência Outra;

sempre **mantendo `lwt` constante**.

---

## O mesmo modelo no R

```{r}
#| echo: true
#| eval: false

modelo <- glm(
  low ~ lwt + smoke_f + race_f,
  family = binomial(link = "logit"),
  data = dados
)

summary(modelo)
```

O R faz a expansão das variáveis fatoriais automaticamente.

Não precisamos criar manualmente cada dummy.

Mas precisamos **entender a parametrização que o R está utilizando**.

---

## Como verificar as dummies utilizadas pelo R?

```{r}
#| echo: true
#| eval: false

contrasts(dados$smoke_f)
contrasts(dados$race_f)
```

Para uma variável com três categorias e uma categoria de referência, aparecem duas colunas de contraste.

A regra estrutural permanece:

$$
\boxed{k-1\text{ parâmetros para }k\text{ categorias}}
$$

quando o modelo contém intercepto e utiliza a parametrização de referência.

---

## O intercepto também tem interpretação

Com `Outra` como referência e `Não fuma` como referência, o intercepto representa o preditor linear do indivíduo que está:

- na categoria `Outra`;
- na categoria `Não fuma`;
- com `lwt = 0`, se `lwt` permanecer sem centralização.

Portanto, o intercepto nem sempre corresponde a um indivíduo cientificamente típico.

Isso não é um problema de dummy.

É uma consequência da **codificação e da escala das covariáveis**.

---

## Interpretação do coeficiente de `smoke_f`

Suponha que o coeficiente estimado de `Fuma` seja $\widehat{\beta}_{\text{fuma}}$.

Na escala do preditor linear:

$$
\widehat{\beta}_{\text{fuma}}
=
\operatorname{logit}(\widehat{\mu}_{\text{fuma}})
-
\operatorname{logit}(\widehat{\mu}_{\text{não fuma}}).
$$

Na escala das odds:

$$
\boxed{
OR_{\text{fuma,não fuma}}
=
e^{\widehat{\beta}_{\text{fuma}}}
}.
$$

A comparação é condicional às demais variáveis do modelo.

---

## Interpretação de `race_f`

Com `Outra` como referência:

$$
\widehat{\beta}_{\text{Branca}}
=
\eta_{\text{Branca}}
-
\eta_{\text{Outra}}
$$

e

$$
\widehat{\beta}_{\text{Negra}}
=
\eta_{\text{Negra}}
-
\eta_{\text{Outra}}.
$$

Na regressão logística:

$$
e^{\widehat{\beta}_{\text{Branca}}}
=
OR(\text{Branca},\text{Outra})
$$

e

$$
e^{\widehat{\beta}_{\text{Negra}}}
=
OR(\text{Negra},\text{Outra}).
$$

---

## Comparando Branca e Negra diretamente

Como:

$$
\eta_{\text{Branca}}
=
\beta_0+\beta_{\text{Branca}}+\cdots
$$

e

$$
\eta_{\text{Negra}}
=
\beta_0+\beta_{\text{Negra}}+\cdots,
$$

temos:

$$
\eta_{\text{Branca}}-\eta_{\text{Negra}}
=
\beta_{\text{Branca}}
-
\beta_{\text{Negra}}.
$$

Na escala de odds:

$$
\boxed{
OR(\text{Branca},\text{Negra})
=
e^{\beta_{\text{Branca}}-\beta_{\text{Negra}}}
}.
$$

Portanto, uma comparação entre duas categorias pode exigir uma **combinação linear de coeficientes**.

---

## A referência não é uma categoria “melhor”

A escolha da referência é uma escolha de parametrização.

Não existe, matematicamente, uma categoria que seja “mais importante” por ser a referência.

Podemos escolher uma referência por razões:

- científicas;
- clínicas;
- políticas;
- interpretativas;
- ou simplesmente porque facilita a comunicação.

O que muda é a forma como os coeficientes são expressos.

As previsões do modelo não dependem da escolha da referência quando a parametrização representa o mesmo modelo.

---

## E se houver duas variáveis qualitativas?

Suponha:

- $X_1$: gênero;
- $X_2$: raça.

Podemos incluir seus efeitos principais:

$$
\eta
=
\beta_0
+
\beta_1X_1
+
\beta_2X_2
+\cdots
$$

Mas isso assume que a diferença associada a uma categoria de $X_2$ é a mesma nos níveis de $X_1$.

### E se isso não for razoável?

Precisamos considerar uma **interação**.

---

## O que é uma interação?

Existe interação quando:

> **o efeito de uma variável depende do nível da outra variável.**

Exemplo:

O efeito de raça sobre a resposta pode ser diferente entre os grupos de gênero.

Nesse caso, não é suficiente dizer apenas:

$$
\text{efeito de raça}=\text{constante}.
$$

O modelo deve permitir que esse efeito varie conforme o gênero.

Essa é exatamente a interpretação conceitual de interação apresentada no material anterior. fileciteturn15file2

---

## Interação entre duas dummies

Considere duas variáveis binárias:

$$
x_1=
\begin{cases}
0,&A\\
1,&B
\end{cases}
$$

e

$$
x_2=
\begin{cases}
0,&C\\
1,&D.
\end{cases}
$$

O modelo com interação é:

$$
\boxed{
\eta
=
\beta_0+\beta_1x_1+\beta_2x_2+\beta_{12}x_1x_2
}.
$$

O termo

$$
x_1x_2
$$

é a variável de interação.

---

## As quatro combinações

| $x_1$ | $x_2$ | $\eta$ |
|---:|---:|:---|
| 0 | 0 | $\beta_0$ |
| 1 | 0 | $\beta_0+\beta_1$ |
| 0 | 1 | $\beta_0+\beta_2$ |
| 1 | 1 | $\beta_0+\beta_1+\beta_2+\beta_{12}$ |

Observe o que acontece com o efeito de $x_2$.

Quando $x_1=0$:

$$
\Delta\eta_{x_2}=\beta_2.
$$

Quando $x_1=1$:

$$
\Delta\eta_{x_2}=\beta_2+\beta_{12}.
$$

---

## O significado de $\beta_{12}$

A interação mede a **mudança no efeito de uma variável quando passamos para outro nível da outra variável**.

Aqui:

$$
\boxed{
\beta_{12}
=
(\text{efeito de }x_2\text{ quando }x_1=1)
-
(\text{efeito de }x_2\text{ quando }x_1=0)
}.
$$

Portanto:

- $\beta_{12}=0$: o efeito de $x_2$ é o mesmo nos dois níveis de $x_1$;
- $\beta_{12}>0$: o efeito de $x_2$ aumenta quando $x_1$ passa de 0 para 1;
- $\beta_{12}<0$: o efeito de $x_2$ diminui.

---

## Interação em um MLG

A lógica é a mesma independentemente da função de ligação.

O modelo continua sendo:

$$
g(\mu)=
\beta_0+\beta_1x_1+\beta_2x_2+\beta_{12}x_1x_2.
$$

Mas a interpretação ocorre na **escala do preditor linear**.

Para a ligação logit, por exemplo, os efeitos podem ser expressos em termos de odds e odds ratios.

Para a ligação log, podem ser expressos em termos de razões entre médias.

---

## Interação entre variáveis qualitativas com várias categorias

Se uma variável possui $k$ categorias, ela gera $k-1$ dummies.

Se outra possui $m$ categorias, ela gera $m-1$ dummies.

A interação entre as duas variáveis envolve os produtos entre essas dummies.

Assim, o número de termos de interação é:

$$
\boxed{(k-1)(m-1)}.
$$

### Exemplo

Uma variável com 3 categorias e outra com 4 categorias produzem:

$$
(3-1)(4-1)=6
$$

termos de interação.

---

## Interação: interpretação por efeitos condicionais

Considere novamente:

$$
\eta
=
\beta_0+\beta_1x_1+\beta_2x_2+\beta_{12}x_1x_2.
$$

O efeito de $x_2$ é:

$$
\frac{\partial\eta}{\partial x_2}
=
\beta_2+\beta_{12}x_1.
$$

Como $x_1$ é uma dummy:

- se $x_1=0$, o efeito é $\beta_2$;
- se $x_1=1$, o efeito é $\beta_2+\beta_{12}$.

Essa forma de escrever o modelo torna a interpretação da interação explícita.

---

## Interação: o erro mais comum

Com interação, não devemos interpretar $\beta_2$ como:

> “o efeito geral de $x_2$”.

O coeficiente $\beta_2$ representa o efeito de $x_2$ **quando $x_1=0**, isto é, no nível de referência de $x_1$.

Da mesma forma, $\beta_1$ representa o efeito de $x_1$ **quando $x_2=0**.

Com interação, os efeitos principais são **efeitos condicionais à referência da outra variável**.

---

## A forma matricial ajuda a organizar

O MLG continua sendo:

$$
g(\boldsymbol{\mu})=\mathbf{X}\boldsymbol{\beta}.
$$

As variáveis dummy simplesmente determinam algumas colunas da matriz de planejamento $\mathbf{X}$.

Por exemplo:

$$
\mathbf{X}
=
\begin{bmatrix}
1 & x_{1} & x_{2} & x_{1}x_{2}\\
1 & x_{1} & x_{2} & x_{1}x_{2}\\
\vdots & \vdots & \vdots & \vdots
\end{bmatrix}.
$$

A interação acrescenta uma nova coluna.

Portanto, dummy e interação são, em última análise, **formas de construir o preditor linear**.

---

## O que o R está fazendo?

Quando escrevemos:

```{r}
#| echo: true
#| eval: false

glm(
  low ~ lwt + smoke_f + race_f,
  family = binomial(link = "logit"),
  data = dados
)
```

o R:

1. reconhece `smoke_f` e `race_f` como fatores;
2. aplica uma codificação de contrastes;
3. cria as colunas correspondentes na matriz de planejamento;
4. estima os coeficientes associados a essas colunas.

Podemos inspecionar essa matriz com:

```{r}
#| echo: true
#| eval: false

model.matrix(~ smoke_f + race_f, data = dados)
```

---

## E uma interação no R?

A fórmula

```{r}
#| echo: true
#| eval: false

low ~ lwt + smoke_f * race_f
```

é equivalente a incluir:

```{r}
#| echo: true
#| eval: false

low ~ lwt + smoke_f + race_f + smoke_f:race_f
```

O operador `*` inclui:

- efeitos principais;
- interação.

Já `:` representa apenas a interação.

---

## O que devemos perguntar ao interpretar um fator?

Diante de um coeficiente associado a uma variável qualitativa, siga esta sequência:

1. **Qual é a categoria de referência?**
2. **Qual categoria está sendo comparada com ela?**
3. **Qual é a função de ligação?**
4. **Em qual escala o coeficiente está sendo interpretado?**
5. **Há interação com outra variável?**
6. **Se houver interação, qual é o nível da outra variável na comparação?**

Sem essas informações, a interpretação do coeficiente fica incompleta.

---

## Síntese

### Variável binária

$$
\boxed{1\text{ dummy}}
$$

### Variável com $k$ categorias

$$
\boxed{k-1\text{ dummies}}
$$

### Coeficiente de uma dummy

É uma **comparação com a categoria de referência**, na escala do preditor linear.

### Função de ligação

Determina como essa comparação se traduz para a escala da média da resposta.

### Interação

Permite que o efeito de uma variável **dependa do nível da outra**.

---

## A estrutura conceitual da aula

$$
\boxed{
\text{Categoria}
\longrightarrow
\text{Dummy}
\longrightarrow
\text{Preditor linear}
\longrightarrow
\text{Comparação}
}
$$

E, quando existe interação:

$$
\boxed{
\text{Efeito}
\longrightarrow
\text{depende de outra variável}
}
$$

A ideia central é simples:

> **A dummy não é o efeito. Ela é a representação numérica que permite que a categoria participe do modelo.**

---

## Exercício de consolidação

Considere um MLG com:

- resposta binária $Y$;
- ligação logit;
- variável `tratamento` com categorias Controle e Tratamento;
- variável `sexo` com categorias Masculino e Feminino.

Escolha Controle e Masculino como categorias de referência.

O modelo é:

$$
\operatorname{logit}(\mu)
=
\beta_0
+\beta_1x_{\text{trat}}
+\beta_2x_{\text{fem}}
+\beta_3x_{\text{trat}}x_{\text{fem}}.
$$

### Perguntas

1. Escreva o preditor linear para cada uma das quatro combinações.
2. Qual é o efeito de tratamento entre homens?
3. Qual é o efeito de tratamento entre mulheres?
4. Qual é o significado de $\beta_3$?
5. Qual é o odds ratio de tratamento entre homens?
6. Qual é o odds ratio de tratamento entre mulheres?

---

## Próxima etapa

Agora que sabemos **representar variáveis qualitativas no preditor linear**, podemos avançar para a comparação de modelos.

Na próxima aula:

# **Desvio e comparação de modelos**

A pergunta passa a ser:

> **Quanto o ajuste do modelo melhora quando acrescentamos ou retiramos termos do preditor linear?**

---

## Referências

- Agresti, A. *An Introduction to Categorical Data Analysis*. Wiley.
- Dobson, A. J.; Barnett, A. G. *An Introduction to Generalized Linear Models*. CRC Press.
- McCullagh, P.; Nelder, J. A. *Generalized Linear Models*. Chapman & Hall.
- R Core Team. *R: A Language and Environment for Statistical Computing*.
- Material da disciplina **Modelos Lineares Generalizados — Aulas 19 e 20: variáveis dummy e análise do desvio**. fileciteturn14file0L9-L25
