---
title: "Predição em Modelos Lineares Generalizados"

subtitle: |
  *Dado um novo indivíduo com determinadas características, o que o MLG nos permite prever?*

author:

  name: | # indica que o campo name terá múltiplas linhas

    ESTAT0092 -- Modelos Lineares Generalizados<br>

    Prof. Dr. Sadraque E. F. Lucena<br>

    <a href="http://sadraquelucena.github.io/mlg" style="font-size:.8em;">http://sadraquelucena.github.io/mlg</a><br>

format:

  revealjs:

    theme: meutema.scss

    width: 1600

    height: 900

    margin: 0.1         # margem em torno do conteúdo

    min-scale: 0.2       # escala mínima permitida

    max-scale: 2.0       # escala máxima permitida

    slide-number: true

    code-line-numbers: false # sem numero das linhas nos code chunks

    subtitle-style: "font-size: 2em; font-weight: bold;"  # Aqui é onde aumentamos o subtítulo

    logo: imagens/ufs_principal_positiva.png

    transition: fade

    transition-speed: fast

    scss: meutema.scss

    include-in-header:

      text: |

        <style>

        .sublist-2col ul ul {

          column-count: 2;

          column-gap: 2rem;

        }

        .sublist-2col ul ul li {

          break-inside: avoid; /* Impede que um item quebre entre colunas */

        }

        </style>

lang: pt-BR
---

## Introdução

- Nas aulas anteriores, aprendemos a **estimar os parâmetros**, avaliar o **ajuste global do modelo**, testar a significância individual dos coeficientes e interpretar os parâmetros de acordo com a função de ligação.

- Agora queremos utilizar o modelo ajustado para responder a uma pergunta diferente:

> **Dado um novo indivíduo com determinadas características, qual resposta o modelo prevê?**

- A ideia central é passar dos **parâmetros estimados** para uma **resposta prevista**.

---

## Da inferência à predição

Até aqui, grande parte das perguntas foi sobre os parâmetros:

$$
\beta_0,\beta_1,\ldots,\beta_p.
$$

Agora a pergunta é sobre uma nova unidade com vetor de preditores

$$
\mathbf{x}_0=(1,x_{01},\ldots,x_{0p})^\top.
$$

Queremos estimar

$$
\mu_0=E(Y_0\mid \mathbf{x}_0).
$$

> **Predizer a resposta média significa estimar a média da distribuição de $Y$ para indivíduos com características $\mathbf{x}_0$.**

---

## O modelo que já conhecemos

Um MLG é definido por

$$
g(\mu_i)=\eta_i,
$$

com

$$
\eta_i
=
\beta_0+\beta_1x_{i1}+\cdots+\beta_px_{ip}
=
\mathbf{x}_i^\top\boldsymbol{\beta}.
$$

onde

$$
\mu_i=E(Y_i\mid\mathbf{x}_i).
$$

Depois de ajustar o modelo, substituímos os parâmetros desconhecidos por suas estimativas:

$$
\widehat{\boldsymbol{\beta}}
=
(\widehat{\beta}_0,\ldots,\widehat{\beta}_p)^\top.
$$

---

## O caminho da predição

Para um novo indivíduo $\mathbf{x}_0$:

$$
\boxed{
\mathbf{x}_0
\longrightarrow
\widehat{\eta}_0
\longrightarrow
\widehat{\mu}_0
}
$$

Primeiro calculamos o **preditor linear estimado**:

$$
\boxed{
\widehat{\eta}_0
=
\mathbf{x}_0^\top\widehat{\boldsymbol{\beta}}
}
$$

Depois retornamos à escala da resposta:

$$
\boxed{
\widehat{\mu}_0
=
g^{-1}(\widehat{\eta}_0)
}
$$

> A função de ligação determina como passamos da escala linear para a escala da resposta.

---

## Predição da resposta média

A fórmula fundamental da aula é

$$
\boxed{
\widehat{\mu}_0
=
g^{-1}
\left(
\mathbf{x}_0^\top\widehat{\boldsymbol{\beta}}
\right)
}
$$

Ela vale para qualquer MLG.

O que muda de um modelo para outro é a **função inversa da ligação**.

Assim:

$$
\text{preditores}
\rightarrow
\text{preditor linear}
\rightarrow
\text{resposta média}
$$

---

## A função de ligação determina a predição

| Função de ligação | Relação | Predição da média |
|:---|:---|:---|
| Identidade | $\mu=\eta$ | $\widehat{\mu}=\widehat{\eta}$ |
| Log | $\log(\mu)=\eta$ | $\widehat{\mu}=e^{\widehat{\eta}}$ |
| Logit | $\log\left(\frac{\mu}{1-\mu}\right)=\eta$ | $\widehat{\mu}=\frac{e^{\widehat{\eta}}}{1+e^{\widehat{\eta}}}$ |

> **A lógica é sempre a mesma: calcular $\widehat{\eta}$ e aplicar $g^{-1}$.**

---

## Exemplo 1 — Regressão Gama

Considere o modelo

$$
\log(\mu)
=
\beta_0+\beta_1\text{Height}+\beta_2\text{Girth},
$$

para explicar o volume de madeira das cerejeiras-negras.

Suponha que o modelo ajustado forneça

$$
\widehat{\beta}_0=0{,}0923,
\qquad
\widehat{\beta}_1=0{,}0166,
\qquad
\widehat{\beta}_2=0{,}1453.
$$

Para uma árvore com

$$
\text{Height}=80,
\qquad
\text{Girth}=12,
$$

queremos prever o volume médio.

---

## Exemplo 1 — Primeiro passo: preditor linear

Calculamos

$$
\begin{aligned}
\widehat{\eta}
&=
0{,}0923
+
0{,}0166(80)
+
0{,}1453(12)\\
&\approx 3{,}169.
\end{aligned}
$$

Esse valor ainda está na **escala logarítmica**.

---

## Exemplo 1 — Segundo passo: voltar à escala original

Como a ligação é logarítmica,

$$
\widehat{\mu}
=
e^{\widehat{\eta}}.
$$

Logo,

$$
\widehat{\mu}
=
e^{3{,}169}
\approx 23{,}8.
$$

> O volume médio previsto para árvores com essas características é de aproximadamente **23,8 pés³**.

---

## O que significa essa predição?

O valor

$$
\widehat{\mu}=23{,}8
$$

não significa que uma nova árvore necessariamente terá volume de 23,8 pés³.

Significa:

> **Entre árvores com essas características, o modelo estima um volume médio de aproximadamente 23,8 pés³.**

Essa distinção será fundamental quando discutirmos a incerteza da predição.

---

## Exemplo 2 — Regressão logística

Considere agora um MLG Binomial com ligação logit:

$$
\operatorname{logit}(\mu)
=
\beta_0+\beta_1x_1+\cdots+\beta_px_p,
$$

onde

$$
\mu=P(Y=1\mid\mathbf{x}).
$$

Para um modelo ajustado:

$$
\operatorname{logit}(\mu)
=
4{,}20-0{,}065\,\text{idade}.
$$

Queremos estimar a probabilidade para uma pessoa de 60 anos.

---

## Exemplo 2 — Preditor linear

Para $\text{idade}=60$:

$$
\widehat{\eta}
=
4{,}20-0{,}065(60)
=
0{,}30.
$$

Mas $0,30$ **não é uma probabilidade**.

Ele está na escala do **logit**.

Precisamos aplicar a função inversa:

$$
g^{-1}(\eta)
=
\frac{e^\eta}{1+e^\eta}.
$$

---

## Exemplo 2 — Predição da probabilidade

Assim,

$$
\widehat{\mu}
=
\frac{e^{0{,}30}}{1+e^{0{,}30}}
\approx 0{,}574.
$$

Portanto,

$$
\boxed{
\widehat{P}(Y=1\mid\text{idade}=60)
\approx57{,}4\%
}
$$

> O modelo estima uma probabilidade média de aproximadamente **57,4%** para indivíduos com essa característica.

---

## Três modelos, mesma lógica

### Poisson

$$
\log(\mu)=\mathbf{x}^\top\boldsymbol{\beta}
$$

$$
\boxed{
\widehat{\mu}
=
e^{\mathbf{x}^\top\widehat{\boldsymbol{\beta}}}
}
$$

### Gama com ligação log

$$
\log(\mu)=\mathbf{x}^\top\boldsymbol{\beta}
$$

$$
\boxed{
\widehat{\mu}
=
e^{\mathbf{x}^\top\widehat{\boldsymbol{\beta}}}
}
$$

### Logístico

$$
\operatorname{logit}(\mu)
=
\mathbf{x}^\top\boldsymbol{\beta}
$$

$$
\boxed{
\widehat{\mu}
=
\frac{
e^{\mathbf{x}^\top\widehat{\boldsymbol{\beta}}}
}{
1+
e^{\mathbf{x}^\top\widehat{\boldsymbol{\beta}}}
}
}
$$

---

## Predição pontual não é suficiente

A estimativa

$$
\widehat{\mu}_0
$$

é uma **predição pontual**.

Mas ela depende de

$$
\widehat{\boldsymbol{\beta}},
$$

e $\widehat{\boldsymbol{\beta}}$ foi obtido a partir de uma amostra.

Portanto, existe incerteza:

$$
\widehat{\boldsymbol{\beta}}
\Rightarrow
\widehat{\eta}_0
\Rightarrow
\widehat{\mu}_0.
$$

> **Uma predição estatística deve ser acompanhada de uma medida de incerteza quando queremos quantificar a precisão da estimativa.**

---

## De onde vem a incerteza?

Para amostras suficientemente grandes, o estimador de máxima verossimilhança possui distribuição normal assintótica:

$$
\widehat{\boldsymbol{\beta}}
\overset{a}{\sim}
N_{p+1}
\left(
\boldsymbol{\beta},
\operatorname{Var}(\widehat{\boldsymbol{\beta}})
\right).
$$

A matriz de variâncias e covariâncias pode ser estimada por

$$
\widehat{\operatorname{Var}}
(\widehat{\boldsymbol{\beta}}).
$$

A incerteza da predição decorre, portanto, da incerteza na estimação dos parâmetros.

---

## Variância do preditor linear

Como

$$
\widehat{\eta}_0
=
\mathbf{x}_0^\top
\widehat{\boldsymbol{\beta}},
$$

temos, aproximadamente,

$$
\operatorname{Var}(\widehat{\eta}_0)
=
\mathbf{x}_0^\top
\operatorname{Var}(\widehat{\boldsymbol{\beta}})
\mathbf{x}_0.
$$

Na prática:

$$
\boxed{
\widehat{\operatorname{Var}}(\widehat{\eta}_0)
=
\mathbf{x}_0^\top
\widehat{\operatorname{Var}}
(\widehat{\boldsymbol{\beta}})
\mathbf{x}_0
}
$$

e

$$
SE(\widehat{\eta}_0)
=
\sqrt{
\widehat{\operatorname{Var}}(\widehat{\eta}_0)
}.
$$

---

## Intervalo de confiança para $\eta_0$

Pela aproximação normal assintótica,

$$
\frac{
\widehat{\eta}_0-\eta_0
}{
SE(\widehat{\eta}_0)
}
\overset{a}{\sim}
N(0,1).
$$

Assim, um intervalo de confiança de nível $1-\alpha$ para $\eta_0$ é

$$
\boxed{
\widehat{\eta}_0
\pm
z_{1-\alpha/2}
SE(\widehat{\eta}_0)
}
$$

ou

$$
(L_\eta,U_\eta).
$$

---

## Voltando à escala da resposta

Como

$$
\mu_0=g^{-1}(\eta_0),
$$

transformamos os limites do intervalo pela função inversa da ligação:

$$
\boxed{
IC_{1-\alpha}(\mu_0)
=
\left[
g^{-1}(L_\eta),
g^{-1}(U_\eta)
\right]
}
$$

Isso é especialmente importante para ligações **log** e **logit**.

> O intervalo é construído na escala do preditor linear e depois transformado para a escala da resposta.

---

## Por que não transformar apenas o erro-padrão?

Na escala do preditor linear:

$$
\widehat{\eta}_0
\pm
z_{1-\alpha/2}SE(\widehat{\eta}_0)
$$

é um intervalo aproximadamente simétrico.

Depois de aplicar uma função não linear,

$$
g^{-1}(\cdot),
$$

os limites deixam de ser necessariamente simétricos em torno de $\widehat{\mu}_0$.

Isso é esperado.

No modelo logístico, por exemplo, a transformação também garante que

$$
0\leq \mu\leq1.
$$

---

## Exemplo 3 — Intervalo para uma probabilidade

No exemplo logístico:

$$
\widehat{\eta}=0{,}30.
$$

Suponha que o erro-padrão do preditor linear seja

$$
SE(\widehat{\eta})=0{,}20.
$$

Para 95%:

$$
0{,}30
\pm
1{,}96(0{,}20).
$$

Logo,

$$
IC_{95\%}(\eta)
=
[-0{,}092;\,0{,}692].
$$

---

## Exemplo 3 — Transformando para a escala da probabilidade

Aplicando a inversa do logit:

$$
g^{-1}(\eta)
=
\frac{e^\eta}{1+e^\eta},
$$

obtemos

$$
IC_{95\%}(\mu)
=
\left[
g^{-1}(-0{,}092),
g^{-1}(0{,}692)
\right].
$$

Aproximadamente:

$$
\boxed{
IC_{95\%}(\mu)
=
[0{,}477;\,0{,}666]
}
$$

Observe que o intervalo não é simétrico em torno de $0{,}574$.

---

## Resposta média × nova observação

Aqui há uma distinção fundamental.

### Pergunta 1

> Qual é a **resposta média** para indivíduos com características $\mathbf{x}_0$?

$$
\boxed{
\mu_0=E(Y_0\mid\mathbf{x}_0)
}
$$

### Pergunta 2

> Qual será o valor de uma **nova observação** $Y_0$?

Essas perguntas não são equivalentes.

---

## Duas fontes de variabilidade

Para estimar a resposta média, existe incerteza porque $\boldsymbol{\beta}$ é estimado:

$$
\boxed{
\text{incerteza da estimação}
}
$$

Para prever uma nova observação, além disso existe a variabilidade própria da distribuição de $Y$:

$$
\boxed{
\text{incerteza da estimação}
+
\text{variabilidade aleatória de }Y
}
$$

Portanto, um intervalo para $\mu_0$ não deve ser interpretado como um intervalo contendo uma futura observação com 95% de cobertura.

---

## O foco desta aula

Nesta aula, o objeto principal é

$$
\boxed{
\mu_0=E(Y_0\mid\mathbf{x}_0)
}
$$

e queremos obter:

$$
\boxed{
\widehat{\mu}_0
=
g^{-1}
(\mathbf{x}_0^\top\widehat{\boldsymbol{\beta}})
}
$$

e um intervalo de confiança para $\mu_0$.

> **Intervalo de confiança para a resposta média $\neq$ intervalo de predição para uma nova observação.**

---

## Predição no R

Depois de ajustar um MLG:

```{r}
modelo <- glm(
  low ~ lwt + smoke,
  family = binomial(link = "logit"),
  data = MASS::birthwt
)
```

criamos os novos indivíduos:

```{r}
novo <- data.frame(
  lwt = c(100, 120, 140),
  smoke = factor(
    c("no", "no", "yes"),
    levels = levels(MASS::birthwt$smoke)
  )
)
```

---

## `predict()` na escala do preditor linear

Para obter

$$
\widehat{\eta}_0,
$$

usamos:

```{r}
predict(
  modelo,
  newdata = novo,
  type = "link"
)
```

No modelo logístico, os valores retornados estão na escala

$$
\operatorname{logit}(\mu).
$$

Eles **não são probabilidades**.

---

## `predict()` na escala da resposta

Para obter

$$
\widehat{\mu}_0,
$$

usamos:

```{r}
predict(
  modelo,
  newdata = novo,
  type = "response"
)
```

No modelo logístico:

$$
\boxed{
\texttt{type = "response"}
\Rightarrow
\widehat{P}(Y=1\mid\mathbf{x}_0)
}
$$

No modelo Poisson ou Gama com ligação log:

$$
\boxed{
\texttt{type = "response"}
\Rightarrow
\widehat{\mu}_0
}
$$

na escala original da resposta.

---

## Obtendo o erro-padrão da predição

Para construir um intervalo de confiança para a resposta média, primeiro obtemos a predição na escala do link e seu erro-padrão:

```{r}
pred <- predict(
  modelo,
  newdata = novo,
  type = "link",
  se.fit = TRUE
)

pred$fit
pred$se.fit
```

Então:

$$
\widehat{\eta}_0
\pm
z_{1-\alpha/2}SE(\widehat{\eta}_0).
$$

---

## Construindo o intervalo no R

```{r}
z <- qnorm(0.975)

eta_hat <- as.vector(pred$fit)
se_eta  <- as.vector(pred$se.fit)

lim_inf <- eta_hat - z * se_eta
lim_sup <- eta_hat + z * se_eta

resultado <- data.frame(
  novo,
  eta = eta_hat,
  mu = plogis(eta_hat),
  IC_inf = plogis(lim_inf),
  IC_sup = plogis(lim_sup)
)

resultado
```

> A lógica computacional é exatamente a lógica matemática da aula.

---

## Exemplo 4 — Predição no modelo Gama

Utilizando o modelo das cerejeiras-negras:

```{r}
mod_gama <- glm(
  Volume ~ Height + Girth,
  family = Gamma(link = "log"),
  data = trees
)
```

Novas árvores:

```{r}
novo_gama <- data.frame(
  Height = c(70, 80, 90),
  Girth  = c(10, 12, 14)
)
```

Predições:

```{r}
predict(
  mod_gama,
  newdata = novo_gama,
  type = "response"
)
```

---

## Exemplo 5 — Predição no modelo Poisson

Considere um modelo para uma contagem:

$$
Y\sim\operatorname{Poisson}(\mu)
$$

com ligação log:

$$
\log(\mu)
=
\beta_0+\beta_1x_1+\beta_2x_2.
$$

Para um novo indivíduo:

$$
\widehat{\eta}
=
\widehat{\beta}_0+
\widehat{\beta}_1x_1+
\widehat{\beta}_2x_2
$$

e

$$
\boxed{
\widehat{\mu}=e^{\widehat{\eta}}
}
$$

A mesma lógica novamente.

---

## Um mapa mental da predição

$$
\boxed{
\mathbf{x}_0
}
$$

↓

$$
\boxed{
\widehat{\eta}_0
=
\mathbf{x}_0^\top\widehat{\boldsymbol{\beta}}
}
$$

↓

$$
\boxed{
\widehat{\mu}_0
=
g^{-1}(\widehat{\eta}_0)
}
$$

↓

$$
\boxed{
\text{intervalo para }\eta_0
}
$$

↓

$$
\boxed{
\text{intervalo para }\mu_0
}
$$

---

## O algoritmo da predição

Para um novo indivíduo $\mathbf{x}_0$:

1. **Calcule o preditor linear**

$$
\widehat{\eta}_0
=
\mathbf{x}_0^\top\widehat{\boldsymbol{\beta}}.
$$

2. **Aplique a função inversa da ligação**

$$
\widehat{\mu}_0
=
g^{-1}(\widehat{\eta}_0).
$$

3. **Quantifique a incerteza**

$$
SE(\widehat{\eta}_0)
=
\sqrt{
\mathbf{x}_0^\top
\widehat{\operatorname{Var}}(\widehat{\boldsymbol{\beta}})
\mathbf{x}_0
}.
$$

4. **Construa o intervalo na escala do link e transforme os limites.**

---

## O que muda entre os MLGs?

| Etapa | Identidade | Log | Logit |
|:---|:---|:---|:---|
| Preditor linear | $\widehat{\eta}$ | $\widehat{\eta}$ | $\widehat{\eta}$ |
| Retorno à resposta | $\widehat{\mu}=\widehat{\eta}$ | $\widehat{\mu}=e^{\widehat{\eta}}$ | $\widehat{\mu}=\dfrac{e^{\widehat{\eta}}}{1+e^{\widehat{\eta}}}$ |
| Escala da resposta | original | original | probabilidade |
| Restrição | nenhuma | $\mu>0$ | $0<\mu<1$ |

> **A estrutura da predição é comum; a função de ligação determina a transformação.**

---

## Predição e extrapolação

Uma predição pode ser matematicamente possível e, ainda assim, ser cientificamente pouco confiável.

Se o novo indivíduo possui valores de preditores muito diferentes daqueles observados na amostra, estamos extrapolando.

> **O modelo não sabe que está extrapolando.**

Por isso, antes de interpretar uma predição, devemos perguntar:

- O novo indivíduo está dentro da região dos dados observados?
- Há observações semelhantes na amostra?
- O modelo foi validado nessa região?

---

## Exemplo — Por que extrapolar é perigoso?

Suponha que um modelo tenha sido ajustado usando idades entre 20 e 80 anos.

Predizer para:

$$
\text{idade}=60
$$

é uma interpolação dentro da região observada.

Predizer para:

$$
\text{idade}=150
$$

pode produzir um número perfeitamente calculável.

Mas isso não significa que a previsão seja cientificamente defensável.

> **Computabilidade não é evidência de validade.**

---

## Predição é uma função do modelo

Uma predição não é simplesmente uma característica dos dados.

Ela depende de:

$$
\boxed{
\text{dados}
+
\text{especificação do modelo}
+
\text{estimativas dos parâmetros}
}
$$

Portanto, mudar:

- as variáveis incluídas;
- a função de ligação;
- a família;
- a forma funcional;

pode mudar as predições.

---

## Síntese

A ideia central da aula pode ser resumida em uma única expressão:

$$
\boxed{
\widehat{\mu}_0
=
g^{-1}
\left(
\mathbf{x}_0^\top
\widehat{\boldsymbol{\beta}}
\right)
}
$$

O MLG:

1. combina os preditores linearmente;
2. produz o preditor linear;
3. aplica a função inversa da ligação;
4. retorna à escala da resposta;
5. permite quantificar a incerteza da predição.

---

## O que você precisa saber

Ao final desta aula, você deve ser capaz de:

- explicar o que significa **predizer a resposta média**;
- calcular $\widehat{\eta}_0$ para um novo indivíduo;
- obter $\widehat{\mu}_0$ usando $g^{-1}$;
- explicar o papel da função de ligação na predição;
- construir um intervalo de confiança para $\mu_0$;
- distinguir **resposta média** de **nova observação**;
- realizar predições no R usando `predict()`;
- reconhecer o problema da **extrapolação**.

---

## Próximos passos

A partir de agora, o MLG pode ser utilizado não apenas para explicar os dados observados, mas também para obter respostas para novos indivíduos.

Na próxima etapa, podemos avançar de:

$$
\boxed{
\text{predição}
}
$$

para

$$
\boxed{
\text{avaliação da qualidade das predições}
}
$$

por meio de medidas e gráficos de desempenho preditivo.

---

# Fim
