---
title: "Resíduos em Modelos Lineares Generalizados"
subtitle: |
  *De onde vem a discrepância entre os dados e o modelo?*
author:
  name: | # indica que o campo name terá múltiplas linhas
    ESTAT0092 -- Modelos Lineares Generalizados<br>
    Prof. Dr. Sadraque E. F. Lucena<br>
    <a href="http://sadraquelucena.github.io/mlg" style="font-size:.8em;">http://sadraquelucena.github.io/mlg</a><br>
  
format:
  revealjs:
    theme: meutema.scss
    width: 1600
    height: 900
    margin: 0.1         # margem em torno do conteúdo
    min-scale: 0.2       # escala mínima permitida
    max-scale: 2.0       # escala máxima permitida
    slide-number: true
    code-line-numbers: false # sem numero das linhas nos code chunks
    subtitle-style: "font-size: 2em; font-weight: bold;"  # Aqui é onde aumentamos o subtítulo
    logo: imagens/ufs_principal_positiva.png
    transition: fade
    transition-speed: fast
    scss: meutema.scss
    include-in-header:
      text: |
        <style>
        .sublist-2col ul ul {
          column-count: 2;
          column-gap: 2rem;
        }
        .sublist-2col ul ul li {
          break-inside: avoid; /* Impede que um item quebre entre colunas */
        }
        </style>

lang: pt-BR
---

## Onde estamos?

Na aula anterior, estudamos o **desvio** como uma medida global da discrepância entre os valores observados e aqueles reproduzidos pelo modelo.

$$
D(Y;\hat\mu)=\sum_{i=1}^n r_{Di}^2.
$$

Agora damos um passo adiante:

> **Se o desvio mede a discrepância global, quais observações estão contribuindo para essa discrepância?**

Essa é a função dos **resíduos**.


## A pergunta central desta aula

Depois de ajustar um MLG, não basta saber se o modelo apresenta uma discrepância global pequena ou grande.

Queremos também saber:

- quais observações estão bem representadas pelo modelo;
- quais apresentam discrepâncias maiores;
- em que direção ocorre a discrepância;
- quais observações contribuem mais para o desvio total.

Assim, os resíduos constituem a ponte entre **ajuste global** e **análise de observações individuais**.


## O que é um resíduo?

No modelo de regressão linear normal, o resíduo é definido simplesmente como

$$
e_i=y_i-\hat y_i.
$$

Ele representa a diferença entre o valor observado e o valor ajustado pelo modelo.

- $e_i>0$: o modelo **subestima** a resposta;
- $e_i<0$: o modelo **superestima** a resposta;
- $e_i=0$: o valor observado coincide com o valor ajustado.

No modelo linear normal, essa definição é particularmente conveniente porque todos os resíduos estão na mesma escala da resposta.


## Por que isso não é suficiente em um MLG?

Nos MLGs, a variância da resposta depende, em geral, da própria média:

$$
\operatorname{Var}(Y_i)=\phi V(\mu_i).
$$

Portanto, duas diferenças iguais

$$
y_i-\hat\mu_i
$$

podem representar discrepâncias de magnitudes muito diferentes dependendo de $\hat\mu_i$ e da distribuição adotada.

> No MLG, precisamos de resíduos que levem em consideração a **estrutura de variância** e, em particular, a forma da distribuição da resposta.


## Dois resíduos particularmente importantes

Neste curso, trabalharemos principalmente com dois tipos:

1. **resíduo de Pearson**;
2. **resíduo componente do desvio**.

Além disso, veremos suas versões **padronizadas**.

A lógica é diferente:

- Pearson compara a discrepância observada com a variabilidade local prevista pelo modelo;
- o resíduo de desvio mede a contribuição da observação para a discrepância baseada na verossimilhança.


## Resíduo de Pearson

O resíduo de Pearson é definido por

$$
\boxed{
 r_{Pi}=\frac{y_i-\hat\mu_i}{\sqrt{\hat V_i}}
}
$$

em que

$$
\hat V_i=V(\hat\mu_i)
$$

é a função de variância avaliada na média ajustada.

A estrutura é intuitiva:

$$
\text{resíduo de Pearson}
=
\frac{\text{diferença observada--ajustada}}
{\text{desvio-padrão associado ao modelo}}.
$$


## Interpretação do resíduo de Pearson

O numerador mantém a direção da discrepância:

$$
y_i-\hat\mu_i.
$$

O denominador coloca essa discrepância em uma escala compatível com a variabilidade esperada pelo modelo.

- $r_{Pi}>0$: $y_i>\hat\mu_i$;
- $r_{Pi}<0$: $y_i<\hat\mu_i$;
- $|r_{Pi}|$ grande: discrepância grande em relação à variabilidade esperada.

Portanto, o resíduo de Pearson responde à pergunta:

> **Quão grande é a diferença observada em relação à variabilidade que o modelo considera plausível?**


## Exemplos da função de variância

A função $V(\mu)$ depende da distribuição adotada para a resposta.

| Distribuição | $V(\mu)$ | Resíduo de Pearson |
|---|---:|---:|
| Normal | $1$ | $y_i-\hat\mu_i$ |
| Poisson | $\mu$ | $\displaystyle\frac{y_i-\hat\mu_i}{\sqrt{\hat\mu_i}}$ |
| Binomial | $\mu(1-\mu)$ | $\displaystyle\frac{y_i-\hat\mu_i}{\sqrt{\hat\mu_i(1-\hat\mu_i)}}$ |
| Gama | $\mu^2$ | $\displaystyle\frac{y_i-\hat\mu_i}{\hat\mu_i}$ |

A definição é a mesma; o que muda é a **estrutura de variância** imposta pelo MLG.


## Resíduo componente do desvio

Na aula anterior, vimos que o desvio pode ser decomposto como uma soma das contribuições individuais:

$$
D(Y;\hat\mu)=\sum_{i=1}^n d_i^2.
$$

Isso sugere uma definição natural de resíduo: preservar a contribuição de cada observação, mas recuperar também sua direção.

O **resíduo componente do desvio** é

$$
\boxed{
 r_{Di}=\operatorname{sign}(y_i-\hat\mu_i)\sqrt{d_i^2}
}
$$

ou, equivalentemente,

$$
 r_{Di}=\operatorname{sign}(y_i-\hat\mu_i)d_i,
$$

quando $d_i=\sqrt{d_i^2}\geq0$.


## O que é $d_i^2$?

O termo $d_i^2$ é a **contribuição da $i$-ésima observação para o desvio**.

Em notação da família exponencial,

$$
 d_i^2
 =2\left[
 y_i(\tilde\theta_i-\hat\theta_i)
 -b(\tilde\theta_i)+b(\hat\theta_i)
 \right],
$$

em que $\tilde\theta_i$ corresponde ao modelo saturado e $\hat\theta_i$ ao modelo ajustado.

Não é necessário memorizar essa expressão para utilizar o resíduo de desvio. O ponto conceitual central é:

> $d_i^2$ mede quanto a observação $i$ contribui para a discrepância entre o modelo ajustado e o modelo saturado.


## Por que precisamos do sinal?

A quantidade $d_i^2$ é sempre não negativa.

Se usássemos apenas $\sqrt{d_i^2}$, perderíamos a informação sobre a direção do erro.

Por isso, multiplicamos pelo sinal de

$$
y_i-\hat\mu_i.
$$

$$
\operatorname{sign}(y_i-\hat\mu_i)=
\begin{cases}
-1,&y_i-\hat\mu_i<0,\\
\phantom{-}1,&y_i-\hat\mu_i>0,\\
\phantom{-}0,&y_i-\hat\mu_i=0.
\end{cases}
$$

Assim, o resíduo de desvio combina **magnitude da discrepância** e **direção da discrepância**.


## A relação fundamental

Pela própria definição do desvio,

$$
\boxed{
D(Y;\hat\mu)=\sum_{i=1}^n r_{Di}^2
}
$$

Essa equação conecta diretamente esta aula à anterior.

::: {.callout-tip}
### A ponte entre as aulas
**Aula 3:** o desvio mede a discrepância **global** do modelo.

**Aula 4:** os resíduos de desvio mostram **de onde essa discrepância está vindo**.
:::

Quanto maior $|r_{Di}|$, maior a contribuição da observação $i$ para o desvio total.


## Resíduo de Pearson × resíduo de desvio

Os dois resíduos respondem a perguntas relacionadas, mas não idênticas.

| | Pearson | Componente do desvio |
|---|---|---|
| Base | Função de variância | Verossimilhança / desvio |
| Forma | $\displaystyle\frac{y_i-\hat\mu_i}{\sqrt{\hat V_i}}$ | $\operatorname{sign}(y_i-\hat\mu_i)\sqrt{d_i^2}$ |
| Sinal | Sim | Sim |
| Usa a contribuição ao desvio | Não diretamente | Sim |
| Soma dos quadrados = desvio | Não | **Sim** |

Essa distinção será importante quando construirmos os gráficos de diagnóstico.


## Exemplo: modelo Poisson

Considere

$$
Y_i\sim\operatorname{Poisson}(\mu_i),
$$

com

$$
\log(\mu_i)=\eta_i.
$$

Para a distribuição Poisson,

$$
V(\mu_i)=\mu_i.
$$

Logo, o resíduo de Pearson é

$$
\boxed{
 r_{Pi}=\frac{y_i-\hat\mu_i}{\sqrt{\hat\mu_i}}
}
$$

Já o componente do desvio satisfaz

$$
\boxed{
 r_{Di}=\operatorname{sign}(y_i-\hat\mu_i)
\sqrt{2\left[y_i\log\left(\frac{y_i}{\hat\mu_i}\right)-y_i+\hat\mu_i\right]}
}
$$

com a convenção $y_i\log(y_i/\hat\mu_i)=0$ quando $y_i=0$.


## Um exemplo numérico

Suponha uma observação para a qual

$$
y_i=12,\qquad \hat\mu_i=8.
$$

Como a resposta observada é maior que a média ajustada, os dois resíduos serão positivos.

Para Pearson:

$$
 r_{Pi}=\frac{12-8}{\sqrt{8}}\approx1{,}41.
$$

Para o resíduo de desvio:

$$
 r_{Di}
=\sqrt{2\left[12\log\left(\frac{12}{8}\right)-12+8\right]}
\approx1{,}25.
$$

As duas medidas identificam a mesma direção de discrepância, mas quantificam sua magnitude de formas diferentes.


## Por que padronizar os resíduos?

Mesmo após a transformação utilizada em Pearson ou no desvio, a variabilidade dos resíduos ainda pode depender de características da observação.

Além disso, algumas observações possuem maior **alavancagem** que outras.

A matriz *hat* do MLG fornece medidas $\hat h_{ii}$ associadas à posição da observação no espaço das preditoras.

Para levar essa alavancagem em consideração, podemos utilizar resíduos padronizados.

> A padronização não cria um novo tipo de discrepância; ela procura tornar a comparação entre observações mais adequada.


## Matriz *hat* no MLG

No algoritmo de mínimos quadrados ponderados utilizado no ajuste do MLG, define-se uma matriz *hat* do tipo

$$
\hat H
=
\hat W^{1/2}X
(X^\top\hat W X)^{-1}
X^\top\hat W^{1/2}.
$$

Seu elemento diagonal $\hat h_{ii}$ é a **alavancagem** da observação $i$.

Neste momento, o importante é apenas reconhecer seu papel:

- $\hat h_{ii}$ próximo de zero: pouca alavancagem;
- $\hat h_{ii}$ maior: observação com posição mais particular nas variáveis preditoras;
- $1-\hat h_{ii}$ aparece no denominador dos resíduos padronizados.

A análise detalhada de alavancagem ficará para a aula de diagnóstico.


## Resíduo de Pearson padronizado

O resíduo de Pearson padronizado é

$$
\boxed{
 t_{Pi}
 =
 \frac{y_i-\hat\mu_i}
 {\sqrt{\hat V_i(1-\hat h_{ii})}}
}
$$

A diferença em relação ao resíduo de Pearson está no fator

$$
\sqrt{1-\hat h_{ii}}.
$$

Assim, a medida leva em consideração não apenas a variabilidade associada à resposta, mas também a posição da observação no espaço das preditoras.


## Resíduo de desvio padronizado

De forma análoga, o resíduo de desvio padronizado é definido por

$$
\boxed{
 t_{Di}
 =
 \frac{r_{Di}}
 {\sqrt{\hat\phi(1-\hat h_{ii})}}
}
$$

em que $\hat\phi$ é a estimativa do parâmetro de dispersão quando este é estimado.

No caso de distribuições como Poisson e Binomial no MLG usual,

$$
\phi=1,
$$

portanto a expressão se simplifica para

$$
 t_{Di}
 =
 \frac{r_{Di}}
 {\sqrt{1-\hat h_{ii}}}.
$$


## O que muda ao padronizar?

Podemos organizar as quatro medidas assim:

| Resíduo | Não padronizado | Padronizado |
|---|---|---|
| **Pearson** | $r_{Pi}$ | $t_{Pi}$ |
| **Desvio** | $r_{Di}$ | $t_{Di}$ |

A pergunta muda pouco:

> **Quanto a observação se afasta do que o modelo prevê?**

O que muda é a escala utilizada para tornar essa discrepância mais comparável entre observações.


## Qual resíduo usar nos gráficos?

Tanto $t_{Pi}$ quanto $t_{Di}$ podem ser utilizados na construção de gráficos de diagnóstico.

Entretanto, o material de referência destaca uma diferença importante:

- a distribuição de $t_{Pi}$ pode ser bastante assimétrica, mesmo em amostras grandes;
- simulações indicam que $t_{Di}$ tende a apresentar comportamento mais próximo da normalidade.

Por isso, gráficos como o **gráfico normal de probabilidades** costumam utilizar os resíduos de desvio padronizados.

::: {.callout-note}
Isso não significa que $t_{Di}$ seja exatamente normal. A aproximação é uma propriedade assintótica/empírica e deve ser interpretada com cautela.
:::


## Resíduos e qualidade do ajuste

Um resíduo próximo de zero indica que, para aquela observação, o valor observado está relativamente próximo do valor esperado pelo modelo.

Um resíduo de grande magnitude indica uma discrepância maior.

Mas atenção:

> **Um resíduo grande não prova que a observação esteja errada.**

Ele apenas sinaliza que aquela observação merece investigação.

Uma observação pode apresentar um resíduo grande porque:

- é genuinamente atípica;
- existe erro de registro;
- o modelo não representa adequadamente aquela região dos dados;
- falta uma variável explicativa importante;
- a função de ligação ou a distribuição escolhida não é adequada.


## O que um resíduo grande pode estar dizendo?

Considere uma observação com $|t_{Di}|$ elevado.

A interpretação correta não é simplesmente:

> “Essa observação é um outlier.”

A interpretação é:

> “Essa observação apresenta uma discrepância relativamente grande em relação ao que o modelo ajustado prevê e deve ser investigada.”

A investigação posterior poderá envolver:

- identificação de erro de registro;
- comparação com observações semelhantes;
- avaliação da especificação do modelo;
- análise de alavancagem e influência;
- verificação de variáveis omitidas.


## R: resíduos não padronizados

A função `residuals()` permite obter os principais resíduos do objeto produzido por `glm()`.

```{r}
# Resíduos de Pearson
residuals(modelo, type = "pearson")

# Resíduos componente do desvio
residuals(modelo, type = "deviance")
```

O argumento `type` define qual tipo de resíduo será calculado.

- `type = "pearson"` → $r_{Pi}$;
- `type = "deviance"` → $r_{Di}$.


## R: resíduos padronizados

Para as versões padronizadas, utilizamos `rstandard()`:

```{r}
# Resíduos de Pearson padronizados
tPi <- rstandard(modelo, type = "pearson")

# Resíduos de desvio padronizados
tDi <- rstandard(modelo, type = "deviance")
```

Assim, temos diretamente as quatro medidas trabalhadas nesta aula:

$$
 r_P,\qquad r_D,\qquad t_P,\qquad t_D.
$$


## R: reunindo os resíduos em uma tabela

É útil colocar as quatro medidas lado a lado:

```{r}
residuos <- data.frame(
  observado = modelo$y,
  ajustado = fitted(modelo),
  r_P = residuals(modelo, type = "pearson"),
  r_D = residuals(modelo, type = "deviance"),
  t_P = rstandard(modelo, type = "pearson"),
  t_D = rstandard(modelo, type = "deviance")
)

head(residuos)
```

Isso permite comparar, para cada observação,

- o valor observado;
- o valor ajustado;
- a discrepância de Pearson;
- a discrepância baseada no desvio;
- suas versões padronizadas.


## Verificação importante no R

Como o resíduo de desvio é construído para decompor o desvio total, podemos verificar numericamente que

$$
D(Y;\hat\mu)=\sum_i r_{Di}^2.
$$

No R:

```{r}
D <- deviance(modelo)
rD <- residuals(modelo, type = "deviance")

c(
  desvio = D,
  soma_quadrados = sum(rD^2)
)
```

Os dois valores devem coincidir, salvo pequenas diferenças numéricas.

> Essa verificação transforma uma identidade teórica em uma propriedade observável diretamente no ajuste.


## Uma leitura por observação

Imagine ordenar as observações pelo valor absoluto do resíduo de desvio padronizado:

```{r}
ordem <- order(abs(tDi), decreasing = TRUE)

residuos[ordem, ] |> head(10)
```

Isso não constitui, por si só, uma análise de diagnóstico completa.

Mas fornece uma primeira pergunta operacional:

> **Quais observações apresentam as maiores discrepâncias em relação ao modelo?**

A partir daí, a aula seguinte poderá investigar se essas observações também apresentam **alavancagem** ou **influência**.


## O que os resíduos não respondem sozinhos?

Os resíduos são fundamentais, mas não resolvem todo o problema de diagnóstico.

Uma observação pode ter:

- resíduo pequeno e alta alavancagem;
- resíduo grande e baixa alavancagem;
- resíduo grande e alta influência.

Essas situações não são equivalentes.

Por isso, na próxima etapa da disciplina, combinaremos resíduos com outras medidas, como:

- alavancagem $\hat h_{ii}$;
- distância de Cook;
- gráficos de resíduos;
- avaliação da distribuição da resposta;
- avaliação da função de ligação;
- investigação da escala das preditoras.


## Síntese conceitual

::: {.sublist-2col}
- **Resíduo de Pearson**
  - $\displaystyle r_{Pi}=\frac{y_i-\hat\mu_i}{\sqrt{\hat V_i}}$
  - Padronização: $t_{Pi}$

- **Resíduo de desvio**
  - $\displaystyle r_{Di}=\operatorname{sign}(y_i-\hat\mu_i)\sqrt{d_i^2}$
  - Padronização: $t_{Di}$

- **Relação com o desvio**
  - $\displaystyle D=\sum_i r_{Di}^2$
  - Cada $r_{Di}^2$ é uma contribuição individual ao desvio

- **Interpretação**
  - próximo de zero → observação relativamente bem ajustada
  - grande em valor absoluto → observação merece investigação

- **Cuidado**
  - resíduo grande ≠ erro de registro
  - resíduo grande ≠ influência necessariamente
  - diagnóstico exige várias medidas
:::


## A lógica que estamos construindo

A sequência das últimas aulas pode ser vista como uma cadeia:

$$
\boxed{
\text{Construir}
\rightarrow
\text{Representar}
\rightarrow
\text{Comparar}
\rightarrow
\text{Investigar}
\rightarrow
\text{Validar}
\rightarrow
\text{Predizer}
}
$$

- **Construir:** especificação e seleção do modelo;
- **Representar:** variáveis qualitativas, dummies e interações;
- **Comparar:** desvio e comparação de modelos;
- **Investigar:** resíduos e discrepâncias individuais;
- **Validar:** diagnóstico do modelo;
- **Predizer:** obtenção e interpretação de previsões.

Esta aula ocupa exatamente o ponto de transição entre **comparar modelos** e **diagnosticar modelos**.


## O ponto central da aula

> **O desvio é uma medida global de discrepância.**

> **O resíduo componente do desvio decompõe essa discrepância por observação.**

Portanto,

$$
D=\sum_i r_{Di}^2
$$

não é apenas uma identidade algébrica.

Ela fornece uma interpretação estatística:

> **o desvio total pode ser entendido como a soma das contribuições individuais das observações.**


## Agora temos uma nova pergunta

Até aqui conseguimos perguntar:

> **Qual é a discrepância global do modelo?**

e agora conseguimos perguntar:

> **Quais observações estão contribuindo para essa discrepância?**

Mas ainda falta responder:

> **Por que essas observações são discrepantes?**

Essa é a função da **análise de diagnóstico**.


## Próxima aula

# Diagnóstico de Modelos Lineares Generalizados

Na próxima aula, vamos combinar os resíduos com outras ferramentas para investigar o ajuste do modelo:

- gráficos de resíduos;
- alavancagem;
- observações influentes;
- distância de Cook;
- função de ligação;
- escala das variáveis preditoras;
- possíveis variáveis omitidas;
- adequação da distribuição da resposta.

> **Agora temos ferramentas para perguntar se alguma observação está mal ajustada.**

Na próxima aula, vamos investigar **o que pode estar por trás desse mau ajuste**.


## Exercício

Considere um MLG ajustado no R e responda:

1. Calcule os resíduos de Pearson e os resíduos componente do desvio.
2. Calcule os resíduos de Pearson e de desvio padronizados.
3. Identifique as cinco observações com maior $|t_{Di}|$.
4. Verifique numericamente que
   $$
   D=\sum_i r_{Di}^2.
   $$
5. Para as observações identificadas, compare os valores observados e ajustados.
6. Explique por que um resíduo de grande magnitude **não é suficiente** para concluir que a observação é influente.


## Referências

- Cordeiro, G. M.; Demétrio, C. G. B. *Modelos lineares generalizados e extensões*.
- Paula, G. A. *Modelos lineares generalizados com apoio computacional*.
- Olsson, U. *Generalized Linear Models: An Applied Approach*.

O material de referência da disciplina destaca, entre os resíduos mais utilizados nos MLGs, os resíduos de Pearson, os resíduos componente do desvio e suas versões padronizadas, além de sua utilização posterior em gráficos de diagnóstico.

