---
title: "Seleção de Variáveis e Construção do Modelo"
subtitle: |
  *Como decidir quais variáveis devem fazer parte de um Modelo Linear Generalizado?*
author:
  name: | # indica que o campo name terá múltiplas linhas
    ESTAT0092 -- Modelos Lineares Generalizados<br>
    Prof. Dr. Sadraque E. F. Lucena<br>
    <a href="http://sadraquelucena.github.io/mlg" style="font-size:.8em;">http://sadraquelucena.github.io/mlg</a><br>
  
format:
  revealjs:
    theme: meutema.scss
    width: 1600
    height: 900
    margin: 0.1         # margem em torno do conteúdo
    min-scale: 0.2       # escala mínima permitida
    max-scale: 2.0       # escala máxima permitida
    slide-number: true
    code-line-numbers: false # sem numero das linhas nos code chunks
    subtitle-style: "font-size: 2em; font-weight: bold;"  # Aqui é onde aumentamos o subtítulo
    logo: imagens/ufs_principal_positiva.png
    transition: fade
    transition-speed: fast
    scss: meutema.scss
    include-in-header:
      text: |
        <style>
        .sublist-2col ul ul {
          column-count: 2;
          column-gap: 2rem;
        }
        .sublist-2col ul ul li {
          break-inside: avoid; /* Impede que um item quebre entre colunas */
        }
        </style>

lang: pt-BR
---

## O problema da especificação

Considere um MLG com resposta $Y$ e $p$ variáveis preditoras:
$$ g(\mu_i) = \eta_i = \beta_0+\beta_1 x_{i1}+\cdots+\beta_{p} x_{ip}
$$

- A inclusão de uma variável no modelo deve ser justificada por razões *científicas*, *estatísticas* ou *práticas*. Entre os principais aspectos,
  consideramos:
  - Relevância conhecida no fenômeno estudado
  - Estrutura de associação entre os preditoras (multicolinearidade)
  - Evidência estatística de associação com a resposta
  - Parcimônia

- A seguir veremos ferramentas estatísticas para construção de um MLG. No entanto, precisamos ter em mente o seguinte:
  - Primeiro pensamos no modelo que faz sentido; depois usamos ferramentas estatísticas para avaliar e aperfeiçoar esse modelo.




## Exemplo de especificação orientada pela teoria

- Suponha que queremos modelar a **probabilidade de inadimplência** de um cliente.
- **Variáveis disponíveis:** renda, dívida, idade, histórico de inadimplência,
número de empréstimos, tempo de relacionamento e taxa de juros.
- A teoria de **risco de crédito** sugere que a capacidade de pagamento
e o histórico financeiro devem estar relacionados à inadimplência.
- Por exemplo, a capacidade de pagamento pode ser representada pela
**razão dívida/renda**: $X_i=\frac{\text{Dívida}_i}{\text{Renda}_i}$.
- Assim, podemos especificar:

$$
\log\left(\frac{\pi_i}{1-\pi_i}\right) = \beta_0 +\beta_1X_i +\beta_2\text{Inadimplência prévia}_i +\beta_3\text{Idade}_i.
$$




## Modelos candidatos

- Em algumas situações, não existe uma especificação  determinada pela teoria.
- Se temos $p$ variáveis candidatas ($x_1,\ldots,x_p$), cada variável pode *enttrar ou não* no modelo.
- Com $p=3$ preditoras ($x_1,x_2,x_3$) temos $2^3=8$ submodelos possíveis:

::::{.columns}
:::{.column width="50%"}
$$
\begin{aligned}
M_0 &: \eta=\beta_0\\
M_1 &: \eta=\beta_0+\beta_1x_1\\
M_2 &: \eta=\beta_0+\beta_2x_2\\
M_3 &: \eta=\beta_0+\beta_3x_3
\end{aligned}
$$
:::
:::{.column width="50%"}
$$
\begin{aligned}
M_{12} &: \eta=\beta_0+\beta_1x_1+\beta_2x_2\\
M_{13} &: \eta=\beta_0+\beta_1x_1+\beta_3x_3\\
M_{23} &: \eta=\beta_0+\beta_2x_2+\beta_3x_3\\
M_{123} &: \eta=\beta_0+\beta_1x_1+\beta_2x_2+\beta_3x_3.
\end{aligned}
$$
:::
::::

- Precisamos de uma estratégia para explorar e comparar esses modelos.




## Como comparar modelos?

- Não existe um único critério universal para definir o modelo mais adequado. Podemos considerar:

  - **Critério do $p$-valor:** utilizar testes de hipóteses para avaliar a contribuição das variáveis ao modelo.
    - Aqui mantemos apenas as variaǘeis com $p\text{-valor}<\alpha$.

  - **Critério de Informação de Akaike (AIC):** equilibra qualidade do ajuste e complexidade do modelo.
  $$
    AIC = -2\ell(\widehat{\boldsymbol{\beta}}) + 2k,
  $$
  
    - em que $\ell(\widehat{\boldsymbol{\beta}})$ é a log-verossimilhança maximizada e $k$ é o número de parâmetros estimados.
    - Regra de comparação: **menor AIC** $\implies$ **melhor modelo**.

  - **Critério científico:** considera a teoria, o conhecimento substantivo e o objetivo da análise.




## Estratégias de busca

- Diferentes estratégias podem ser utilizadas para explorar os modelos possíveis:
  - **Busca exaustiva:** Ajusta todos os subconjuntos possíveis $2^p$.
  - **Forward:** Começa com um modelo simples e adiciona variáveis.
  - **Backward:** Começa com um modelo completo e remove variáveis.
  - **Stepwise:** Permite adicionar e remover variáveis durante a busca.

- É importante entender que
$$
\boxed{\text{Estratégia de busca}\neq \text{critério de comparação}}
$$

- **Exemplo:** Podemos **usar backward para explorar os modelos e AIC para decidir entre eles**.




## O procedimento na prática


- **1. Especificar o modelo inicial**
  - Definir as variáveis candidatas.

- **2. Escolher uma estratégia de busca**
  - Busca exaustiva, forward, backward ou stepwise.

- **3. Definir o critério de comparação**
  - AIC e/ou p-valor.

- **4. Comparar os modelos candidatos**
  - Considerar ajuste, complexidade e o critério de comparação escolhido.

- **5. Avaliar o modelo escolhido**
  - Diagnóstico dos resíduos, observações influentes, forma funcional e adequação das demais especificações.

- **6. Reespecificar, se necessário**




## Exemplo 6.1

Considere o banco de dados `birthwt`, disponível no pacote `MASS`. Construa um modelo de regressão logística capaz de explicar a probabilidade de baixo peso ao nascer usando todos os preditores disponível no conjunto de dados.




## Exemplo 6.1

Primeiro vamos organizar e traduzir o conjunto de dados.

```{r}
#| echo: true
#| eval: false
#| warning: false

library(MASS)

dados <- birthwt |>
  # remover bwt (peso de cada bebê)
  dplyr::select(-bwt) |>
  # codificar como fator as preditoras categóricas e renomear as demais
  dplyr::mutate(
    baixo_peso = low,
    idade = age,
    peso_mae = lwt,
    raca = factor(race, levels = c(1, 2, 3), labels = c("Branca", "Negra", "Outra")),
    fumante = factor(smoke, levels = c(0, 1), labels = c("Não", "Sim")),
    partos_prematuros = ptl,
    hipertensao = factor(ht, levels = c(0, 1), labels = c("Não", "Sim")),
    irritabilidade_uterina = factor(ui, levels = c(0, 1), labels = c("Não", "Sim")),
    consultas_pre_natal = ftv
  )
```

```{r}
#| echo: false
#| eval: true
#| warning: false

library(MASS)

dados <- birthwt |>
  # remover bwt (peso de cada bebê)
  dplyr::select(-bwt) |>
  # codificar como fator as preditoras categóricas e renomear as demais
  dplyr::mutate(
    baixo_peso = low,
    idade = age,
    peso_mae = lwt,
    raca = factor(race, levels = c(1, 2, 3), labels = c("Branca", "Negra", "Outra")),
    fumante = factor(smoke, levels = c(0, 1), labels = c("Não", "Sim")),
    partos_prematuros = ptl,
    hipertensao = factor(ht, levels = c(0, 1), labels = c("Não", "Sim")),
    irritabilidade_uterina = factor(ui, levels = c(0, 1), labels = c("Não", "Sim")),
    consultas_pre_natal = ftv
  )
```




## Exemplo 6.1

Ajustando o modelo completo e verificando se ao menos uma variável é importante no modelo.

```{r}
#| echo: true
#| eval: true
#| warning: false

# Modelo completo
modelo_completo <- glm(baixo_peso ~ idade + peso_mae + partos_prematuros +
  consultas_pre_natal + raca + fumante + hipertensao + irritabilidade_uterina,
  family = binomial(link = "logit"), data = dados)

# modelo nulo
modelo_nulo <- glm(baixo_peso ~ 1 , family = binomial(link = "logit"), data = dados)

# Teste da razão de verossimilhanças
lmtest::lrtest(modelo_completo,modelo_nulo)
```




## Exemplo 6.1

Teste individual das preditoras.

```{r}
#| echo: true
#| eval: true
#| warning: false

summary(modelo_completo)
```




## Exemplo 6.1

Stepwise removeu as preditoras `idade` e `consultas_pre_natal`. Agora pela regra do p-valor, podemos remover `partos_prematuros`.

```{r}
#| echo: true
#| eval: true
#| warning: false

modelo2 <- glm(baixo_peso ~ peso_mae + raca + fumante + hipertensao + irritabilidade_uterina,
  family = binomial(link = "logit"), data = dados)
summary(modelo2)
```

## Exemplo 6.1

Podemos retirar cada variável uma a uma em ordem de maior $p$-valor. Podemos também fazer seleção via stepwise.

```{r}
#| echo: true
#| eval: true
#| warning: false

modelo_AIC <- step(modelo_completo, trace = 0) # `trace = 0` não imprime saídas na tela
summary(modelo_AIC)
```



## Exemplo 6.1

Como todas as variáveis são significativas ao nível de 5%, vamo fazer o teste da razão de verossimilhança para comparar o modelo completo com o modelo reduzido (`modelo2`).

```{r}
#| echo: true
#| eval: true
#| warning: false

lmtest::lrtest(modelo_completo,modelo2)
```

- O teste está indicando que usar o modelo reduzido é equivalente a usar o modelo completo, neão vamos usar o modelo reduzido.




## Exemplo 6.1

Unificando os resultados interessantes para nós.

```{r}
#| echo: true
#| eval: false
#| warning: false

coeficientes <- summary(modelo2)$coefficients

ic <- confint(modelo2)

resultado <- data.frame(
  Variável = rownames(coeficientes),
  Estimativa = round(coeficientes[, "Estimate"], 3),
  Erro_padrao = round(coeficientes[, "Std. Error"], 3),
  OR = round(exp(coeficientes[, "Estimate"]), 3),
  OR_IC_inf = round(exp(ic[, 1]), 3),
  OR_IC_sup = round(exp(ic[, 2]), 3),
  p_valor = round(coeficientes[, "Pr(>|z|)"], 4),
  row.names = NULL
)
```

```{r}
#| echo: false
#| eval: true
#| warning: false

coeficientes <- summary(modelo2)$coefficients

ic <- confint(modelo2)

resultado <- data.frame(
  Variável = rownames(coeficientes),
  Estimativa = round(coeficientes[, "Estimate"], 3),
  Erro_padrao = round(coeficientes[, "Std. Error"], 3),
  OR = round(exp(coeficientes[, "Estimate"]), 3),
  OR_IC_inf = round(exp(ic[, 1]), 3),
  OR_IC_sup = round(exp(ic[, 2]), 3),
  p_valor = round(coeficientes[, "Pr(>|z|)"], 4),
  row.names = NULL
)
```




## Exemplo 6.1

Unificando os resultados interessantes para nós.

```{r}
#| echo: true
#| eval: true
#| warning: false

resultado
```




## Exemplo 6.1

Interpretação dos *odds ratio*:

| Variável                    |    OR | Interpretação                                                                                                                                                   |
| --------------------------- | ----: | --------------------------------------------------------------------------------------------------------------------------------------------------------------- |
| `peso_mae`                  | 0,983 | A cada aumento de **1 libra** no peso da mãe, as chances de baixo peso ao nascer são multiplicadas por 0,983, isto é, **diminuem aproximadamente 1,7%**.        |
| `racaNegra`                 | 3,761 | As chances de baixo peso ao nascer são aproximadamente **3,76 vezes maiores** para mães classificadas como negras do que para mães brancas.                     |
| `racaOutra`                 | 2,525 | As chances de baixo peso ao nascer são aproximadamente **2,52 vezes maiores** para mães da categoria "Outra" do que para mães brancas.                          |




## Exemplo 6.1

Interpretação dos *odds ratio*:

| Variável                    |    OR | Interpretação                                                                                                                                                   |
| --------------------------- | ----: | --------------------------------------------------------------------------------------------------------------------------------------------------------------- |
| `fumanteSim`                | 2,817 | As chances de baixo peso ao nascer são aproximadamente **2,82 vezes maiores** para mães fumantes do que para mães não fumantes.                                 |
| `hipertensaoSim`            | 6,497 | As chances de baixo peso ao nascer são aproximadamente **6,50 vezes maiores** para mães com hipertensão do que para mães sem hipertensão.                       |
| `irritabilidade_uterinaSim` | 2,472 | As chances de baixo peso ao nascer são aproximadamente **2,47 vezes maiores** para mães com irritabilidade uterina do que para mães sem irritabilidade uterina. |




## Exemplo 6.2

Utilize o conjunto de dados *Default of Credit Card Clients*, disponível no Kaggle (<https://www.kaggle.com/datasets/uciml/default-of-credit-card-clients-dataset>), que contém informações demográficas, características do crédito e histórico de pagamentos de clientes de cartão de crédito. A variável `default.payment.next.month` indica se o cliente apresentou inadimplência no mês seguinte (`1 = sim`, `0 = não`).

- **Variável resposta:** `default.payment.next.month`
- **Variáveis preditoras:** `LIMIT_BAL`, `SEX`, `EDUCATION`, `MARRIAGE`, `AGE`, `PAY_0`, `PAY_2`, `BILL_AMT1`, `BILL_AMT2` e `PAY_AMT1`.

Construa o modelo completo, realize a seleção de variáveis e interprete os coeficientes das variáveis preditoras do modelo final.



# Fim