---
title: "Diagnóstico de Modelos Lineares Generalizados"
subtitle: |
  *Como investigar se as escolhas feitas na especificação do MLG são compatíveis com os dados?*
author:
  name: | # indica que o campo name terá múltiplas linhas
    ESTAT0092 -- Modelos Lineares Generalizados<br>
    Prof. Dr. Sadraque E. F. Lucena<br>
    <a href="http://sadraquelucena.github.io/mlg" style="font-size:.8em;">http://sadraquelucena.github.io/mlg</a><br>
  
format:
  revealjs:
    theme: meutema.scss
    width: 1600
    height: 900
    margin: 0.1         # margem em torno do conteúdo
    min-scale: 0.2       # escala mínima permitida
    max-scale: 2.0       # escala máxima permitida
    slide-number: true
    code-line-numbers: false # sem numero das linhas nos code chunks
    subtitle-style: "font-size: 2em; font-weight: bold;"  # Aqui é onde aumentamos o subtítulo
    logo: imagens/ufs_principal_positiva.png
    transition: fade
    transition-speed: fast
    scss: meutema.scss
    include-in-header:
      text: |
        <style>
        .sublist-2col ul ul {
          column-count: 2;
          column-gap: 2rem;
        }
        .sublist-2col ul ul li {
          break-inside: avoid; /* Impede que um item quebre entre colunas */
        }
        </style>

lang: pt-BR
---

## Onde estamos?

Na aula anterior, aprendemos a decompor a discrepância global do MLG em contribuições individuais por meio dos resíduos.

A sequência que estamos construindo é:

$$
\boxed{
\text{Construir}
\rightarrow
\text{Representar}
\rightarrow
\text{Comparar}
\rightarrow
\text{Investigar}
\rightarrow
\text{Validar}
\rightarrow
\text{Predizer}
}
$$

Hoje estamos na etapa de **validar**.

---

## O ponto de partida

Na Aula 3, perguntamos:

> **Qual é a discrepância global entre os dados e o modelo?**

Na Aula 4, perguntamos:

> **Quais observações contribuem para essa discrepância?**

Agora avançamos para uma pergunta mais importante:

> **Há evidências de que alguma escolha feita na especificação do MLG esteja inadequada?**

---

## Diagnóstico não é uma coleção de gráficos

Um gráfico de diagnóstico não deve ser interpretado como um objeto isolado.

Cada gráfico deve responder a uma **pergunta estatística**.

Nesta aula, vamos organizar os gráficos assim:

::: {.sublist-2col}
- **Pergunta 1**
  - Há observações mal ajustadas?
- **Pergunta 2**
  - A distribuição da resposta parece adequada?
- **Pergunta 3**
  - A função de ligação está adequada?
- **Pergunta 4**
  - A forma das preditoras está adequada?
- **Pergunta 5**
  - Há observações com alta alavancagem?
- **Pergunta 6**
  - Há observações influentes?
:::

> **Diagnóstico é investigação orientada por perguntas.**

---

# 1. Há observações mal ajustadas?

## Resíduo de desvio padronizado × ordem das observações

O primeiro gráfico coloca

$$
t_{Di}
$$

contra o índice da observação $i$.

Queremos identificar:

- observações com grande $|t_{Di}|$;
- agrupamentos de resíduos;
- tendências associadas à ordem dos dados;
- possíveis sinais de dependência ou estrutura não explicada.

---

## O que procurar?

Um gráfico sem estrutura sistemática tende a apresentar os resíduos distribuídos ao redor de zero.

Por outro lado, podemos investigar:

- sequências longas de sinais positivos ou negativos;
- tendências crescentes ou decrescentes;
- grupos de resíduos grandes;
- observações isoladas muito afastadas dos demais pontos.

::: {.callout-warning}
A ordem das observações só tem interpretação substantiva quando existe uma ordem relevante: tempo, espaço, sequência de coleta ou outra estrutura conhecida.
:::

---

## Resíduo grande: o que ele significa?

Um $|t_{Di}|$ grande indica que a observação apresenta uma discrepância relativamente grande em relação ao que o modelo prevê.

Mas isso **não identifica a causa** da discrepância.

Uma observação discrepante pode resultar de:

- erro de registro ou medição;
- observação legítima, mas rara;
- variável explicativa omitida;
- forma funcional inadequada;
- função de ligação inadequada;
- distribuição inadequada;
- combinação incomum de valores das preditoras.

> **Resíduo identifica uma discrepância; diagnóstico investiga sua origem.**

---

## R: gráfico por ordem

```{r}
#| echo: true
#| eval: false

modelo <- glm(
  resposta ~ x1 + x2,
  family = poisson(link = "log"),
  data = dados
)

tDi <- rstandard(modelo, type = "deviance")

plot(
  tDi,
  type = "p",
  pch = 19,
  xlab = "Índice da observação",
  ylab = expression(t[Di]),
  main = "Resíduos de desvio padronizados"
)
abline(h = 0, lty = 2)
```

---

# 2. A distribuição da resposta parece adequada?

## Gráfico normal de probabilidades com envelope

A escolha da distribuição da resposta é uma das decisões centrais na especificação do MLG.

O gráfico normal de probabilidades para $t_{Di}$ compara os resíduos com os quantis da distribuição normal padrão.

Mas, nos MLGs, não basta desenhar uma reta de referência.

> **O envelope deve refletir a variabilidade esperada sob o modelo ajustado.**

---

## Por que usar um envelope?

Mesmo quando o modelo está correto, os resíduos não formarão exatamente uma reta perfeita.

O envelope representa a variabilidade esperada dos resíduos quando dados são gerados de acordo com o modelo ajustado.

Assim, investigamos simultaneamente:

- afastamentos sistemáticos da reta;
- pontos extremos;
- pontos fora do envelope;
- assimetrias ou curvaturas sistemáticas.

::: {.callout-note}
Para MLGs não normais, o envelope é tipicamente construído por simulação a partir do modelo ajustado. Ele não é uma banda de confiança universal e não deve ser interpretado como um teste automático de adequação.
:::

---

## Como interpretar o gráfico?

Se o modelo estiver produzindo resíduos com comportamento compatível com o esperado, esperamos aproximadamente:

$$
\text{quantis observados}
\approx
\text{quantis normais esperados}
$$

com os pontos acompanhando a referência e, em geral, permanecendo dentro do envelope.

Padrões sistemáticos podem indicar que a distribuição adotada não está descrevendo adequadamente a resposta.

---

## O que um ponto fora do envelope significa?

Não significa automaticamente:

> “o modelo está errado”.

É uma **evidência de investigação**.

Devemos perguntar:

1. Qual observação está envolvida?
2. Há erro de registro?
3. Há alguma característica substantiva que a torne diferente?
4. O problema aparece em outros gráficos?
5. A conclusão muda se a observação for investigada separadamente?

> **Diagnóstico é convergência de evidências, não caça a pontos.**

---

## R: envelope simulado

Uma forma didática de implementar esse gráfico é utilizar o pacote `hnp`, que gera gráficos de meio-normal ou normal com envelopes simulados para diversos modelos.

```{r}
#| echo: true
#| eval: false

install.packages("hnp")

library(hnp)

hnp(
  modelo,
  resid.type = "deviance",
  sim = 99,
  main = "Resíduos de desvio com envelope"
)
```

::: {.callout-note}
A sintaxe e os tipos de resíduos disponíveis dependem da classe do modelo e da versão do pacote. O objetivo estatístico é mais importante que memorizar uma chamada específica.
:::

---

# 3. A função de ligação está adequada?

## Resíduos × preditor linear

O preditor linear é

$$
\hat\eta_i=x_i^\top\hat\beta.
$$

A função de ligação estabelece a relação entre a média e o preditor linear:

$$
 g(\mu_i)=\eta_i.
$$

Se a função de ligação estiver adequada, não esperamos encontrar um padrão sistemático nos resíduos associado a $\hat\eta_i$.

---

## O que seria um bom gráfico?

Em termos qualitativos, procuramos uma nuvem de pontos sem estrutura sistemática:

$$
\boxed{\text{resíduos} \quad\text{sem padrão sistemático em relação a}\quad \hat\eta}
$$

Sinais de alerta incluem:

- curvatura;
- tendência crescente ou decrescente;
- dispersão que muda sistematicamente;
- regiões com resíduos predominantemente positivos ou negativos.

---

## Por que isso pode indicar problema na ligação?

O MLG impõe uma relação específica entre a média da resposta e o preditor linear.

Se a forma escolhida para

$$
 g(\mu)
$$

for inadequada, o modelo pode produzir uma estrutura sistemática nos resíduos.

Isso não significa que qualquer padrão seja causado pela função de ligação.

Também pode haver:

- variável omitida;
- relação não linear entre uma preditora e a resposta;
- interação ausente;
- distribuição inadequada.

> **O gráfico fornece evidência sobre a especificação; não identifica sozinho qual componente está errado.**

---

## R: resíduos × preditor linear

```{r}
#| echo: true
#| eval: false

eta_hat <- predict(modelo, type = "link")
tDi <- rstandard(modelo, type = "deviance")

plot(
  eta_hat,
  tDi,
  pch = 19,
  xlab = expression(hat(eta)),
  ylab = expression(t[Di]),
  main = "Resíduos × preditor linear"
)
abline(h = 0, lty = 2)
```

---

# 4. A forma das preditoras está adequada?

## Resíduos parciais × preditoras

Mesmo com uma função de ligação adequada, podemos ter especificado incorretamente a relação entre uma preditora e a média da resposta.

Por exemplo, podemos ter ajustado

$$
\eta_i=\beta_0+\beta_1x_i
$$

quando a relação relevante é aproximadamente curvilínea.

---

## O que o gráfico de resíduos parciais procura?

O objetivo é investigar a contribuição de uma preditora depois de considerar as demais componentes do modelo.

Um padrão aproximadamente linear pode ser compatível com a forma funcional adotada.

Curvaturas sistemáticas podem sugerir:

- transformação de $x$;
- termo polinomial;
- spline;
- outra forma funcional;
- interação com outra variável.

> **A escala da preditora também é parte da especificação do modelo.**

---

## Um exemplo conceitual

Suponha que o modelo use

$$
\eta=\beta_0+\beta_1x.
$$

Mas a relação verdadeira seja aproximadamente

$$
\eta=\beta_0+\beta_1x+\beta_2x^2.
$$

O termo linear pode produzir um padrão sistemático nos resíduos.

A análise gráfica pode revelar que o modelo está tentando aproximar uma relação curva com uma reta.

---

## R: resíduos parciais

Uma forma prática é construir resíduos parciais a partir do resíduo de trabalho ou de componente, dependendo do objetivo e da parametrização.

Para modelos com preditoras numéricas, ferramentas especializadas como `car::crPlots()` podem ser úteis:

```{r}
#| echo: true
#| eval: false

library(car)

crPlots(modelo)
```

::: {.callout-warning}
Gráficos de resíduos parciais são ferramentas de investigação da forma funcional. Eles não devem ser tratados como uma prova formal de linearidade.
:::

---

## Uma alternativa: efeito parcial com transformação

Para uma preditora $x_j$, podemos comparar formas funcionais candidatas:

$$
\eta
=
\beta_0+\beta_1x_j
$$

versus

$$
\eta
=
\beta_0+\beta_1x_j+\beta_2x_j^2.
$$

A escolha deve combinar:

- conhecimento substantivo;
- comparação de modelos;
- parcimônia;
- diagnóstico.

> **Diagnóstico não substitui a construção do modelo; ele retroalimenta a construção.**

---

# 5. Há observações com alta alavancagem?

## O que é alavancagem?

A alavancagem está relacionada à posição da observação no espaço das variáveis explicativas.

No MLG, uma matriz de projeção ponderada pode ser escrita como

$$
\hat H
=
\hat W^{1/2}X
(X^\top\hat W X)^{-1}
X^\top\hat W^{1/2}.
$$

Seu elemento diagonal

$$
\hat h_{ii}
$$

mede a alavancagem da observação $i$.

---

## Intuição geométrica

Uma observação possui maior alavancagem quando sua combinação de valores das preditoras é particularmente distante da região central ocupada pelas demais observações.

Portanto:

> **alavancagem é uma propriedade das preditoras, não do valor observado da resposta.**

Isso é diferente de um resíduo grande.

---

## Gráfico de alavancagem

Podemos representar

$$
\hat h_{ii}
$$

contra o índice da observação.

Procuramos observações com valores de alavancagem particularmente altos em relação ao conjunto de dados.

Não existe um ponto de corte universal que transforme automaticamente uma observação em “problemática”.

Regras como $2p/n$ ou $3p/n$ podem ser usadas como referências exploratórias, mas não como decisões automáticas.

---

## R: leverage

```{r}
#| echo: true
#| eval: false

h <- hatvalues(modelo)

plot(
  h,
  pch = 19,
  xlab = "Índice da observação",
  ylab = expression(hat(h)[ii]),
  main = "Alavancagem"
)

abline(h = 2 * length(coef(modelo)) / nobs(modelo), lty = 2)
```

::: {.callout-note}
A linha de referência é apenas exploratória. O valor esperado médio das alavancagens depende da estrutura do modelo; em particular, sua soma é relacionada à dimensão efetiva do modelo.
:::

---

# 6. Há observações influentes?

## Outlier, leverage e influência não são sinônimos

Essa distinção é central.

| Conceito | Pergunta |
|---|---|
| **Outlier em $Y$** | A resposta observada é discrepante em relação ao modelo? |
| **Leverage** | A observação ocupa uma posição incomum nas preditoras? |
| **Influência** | Quanto as estimativas mudam por causa dessa observação? |

Uma observação pode ter uma dessas características sem necessariamente apresentar as outras.

---

## Quatro situações possíveis

::: {.sublist-2col}
- **Resíduo pequeno + leverage baixo**
  - observação pouco discrepante e pouco particular nas preditoras;
- **Resíduo grande + leverage baixo**
  - possível outlier em $Y$;
- **Resíduo pequeno + leverage alto**
  - observação particular nas preditoras, mas bem ajustada;
- **Resíduo grande + leverage alto**
  - combinação com potencial elevado de influência.
:::

> A influência é uma propriedade do **efeito da observação sobre o ajuste**, não apenas de sua posição ou de seu resíduo.

---

## Distância de Cook

A distância de Cook resume o quanto as estimativas do modelo podem mudar quando uma observação é retirada.

No contexto do diagnóstico, ela responde à pergunta:

> **O ajuste do modelo mudaria de maneira relevante se esta observação não estivesse presente?**

Para o MLG, existem extensões da ideia de Cook baseadas na estrutura ponderada do modelo.

A interpretação fundamental permanece:

$$
\text{grande distância de Cook}
\quad\Rightarrow\quad
\text{observação merece investigação}
$$

---

## Importante: influência não é erro

Uma observação altamente influente pode ser:

- um erro de digitação;
- um erro de medição;
- uma observação legítima e rara;
- uma observação representativa de um subgrupo importante;
- evidência de que o modelo está incompleto.

Portanto, a resposta estatisticamente adequada não é simplesmente:

> “remover a observação”.

A primeira pergunta é:

> **Por que essa observação é influente?**

---

## R: distância de Cook

Para objetos `glm`, o R fornece diretamente uma medida de influência:

```{r}
#| echo: true
#| eval: false

cook <- cooks.distance(modelo)

plot(
  cook,
  type = "h",
  xlab = "Índice da observação",
  ylab = "Distância de Cook",
  main = "Distância de Cook"
)
```

Podemos ordenar as observações:

```{r}
#| echo: true
#| eval: false

ordem <- order(cook, decreasing = TRUE)

head(
  data.frame(
    observacao = ordem,
    cook = cook[ordem],
    leverage = hatvalues(modelo)[ordem],
    tDi = rstandard(modelo, type = "deviance")[ordem]
  ),
  10
)
```

---

# Diagnóstico integrado

## Nenhum gráfico responde sozinho

Uma análise de diagnóstico mais defensável combina evidências.

Para uma observação suspeita, podemos perguntar:

$$
\boxed{
\begin{array}{c}
|t_{Di}|\text{ é grande?}\\
\hat h_{ii}\text{ é grande?}\\
D_i\text{ de Cook é grande?}
\end{array}}
$$

E, simultaneamente:

- há padrão nos resíduos?
- a distribuição parece adequada?
- a ligação parece adequada?
- a forma das preditoras parece adequada?

---

## Uma matriz de perguntas

| Pergunta | Ferramenta principal | Evidência procurada |
|---|---|---|
| Há observações mal ajustadas? | $t_{Di}$ × índice | valores extremos e padrões |
| Distribuição adequada? | normal/envelope | afastamentos sistemáticos |
| Ligação adequada? | resíduos × $\hat\eta$ | ausência de padrão |
| Forma das preditoras adequada? | resíduos parciais | linearidade / curvatura |
| Há alta alavancagem? | $h_{ii}$ × índice | posições extremas em $X$ |
| Há influência? | Cook × índice | mudança potencial no ajuste |

---

## Um ponto pode aparecer em vários gráficos

Isso é exatamente o que queremos investigar.

Imagine uma observação com:

- $|t_{Di}|$ elevado;
- $\hat h_{ii}$ elevado;
- distância de Cook elevada.

Temos evidências convergentes de que essa observação merece atenção.

Mas ainda não sabemos **por que** ela é problemática.

Precisamos retornar aos dados originais e ao contexto do estudo.

---

## O que fazer diante de uma observação suspeita?

Uma sequência defensável é:

### 1. Verificar os dados

Há erro de entrada, codificação ou medição?

### 2. Verificar o contexto

A observação é plausível cientificamente?

### 3. Verificar a especificação

Há variável omitida, interação ou forma funcional inadequada?

### 4. Verificar a sensibilidade

As conclusões mudam quando a observação é investigada ou excluída em uma análise de sensibilidade?

### 5. Documentar

A decisão deve ser justificada, não escondida.

---

# Diagnóstico e construção do modelo

## Diagnóstico pode levar de volta à especificação

O fluxo não é linear no sentido estrito.

Podemos ter:

$$
\text{modelo}
\rightarrow
\text{diagnóstico}
\rightarrow
\text{problema}
\rightarrow
\text{re-especificação}
\rightarrow
\text{novo diagnóstico}.
$$

Por exemplo:

> Um padrão curvilíneo nos resíduos pode sugerir a inclusão de $x^2$.

Depois de incluir $x^2$, devemos diagnosticar novamente o modelo.

---

## Diagnóstico não é “melhorar o gráfico”

O objetivo não é produzir gráficos visualmente bonitos.

O objetivo é avaliar se há evidências de incompatibilidade entre:

$$
\text{dados}
\quad\text{e}\quad
\text{estrutura assumida pelo MLG}.
$$

Essa estrutura envolve:

- distribuição da resposta;
- função de ligação;
- preditoras incluídas;
- forma funcional;
- interações;
- estrutura de dependência, quando pertinente;
- observações com comportamento incomum.

---

# R: uma rotina compacta de diagnóstico

## Código para começar a investigação

```{r}
#| echo: true
#| eval: false

# Valores ajustados e preditor linear
mu_hat <- fitted(modelo)
eta_hat <- predict(modelo, type = "link")

# Resíduos
tPi <- rstandard(modelo, type = "pearson")
tDi <- rstandard(modelo, type = "deviance")

# Alavancagem
h <- hatvalues(modelo)

# Influência
cook <- cooks.distance(modelo)

# Tabela integrada
diagnostico <- data.frame(
  observado = modelo$y,
  ajustado = mu_hat,
  eta = eta_hat,
  tPi = tPi,
  tDi = tDi,
  leverage = h,
  cook = cook
)

head(diagnostico)
```

---

## Ordenando observações para investigação

Podemos começar pelas observações com maior discrepância ou maior influência:

```{r}
#| echo: true
#| eval: false

# Maiores resíduos de desvio padronizados
ordem_res <- order(abs(diagnostico$tDi), decreasing = TRUE)

diagnostico[ordem_res, ] |> head(10)
```

```{r}
#| echo: true
#| eval: false

# Maiores distâncias de Cook
ordem_cook <- order(diagnostico$cook, decreasing = TRUE)

diagnostico[ordem_cook, ] |> head(10)
```

> A ordenação serve para **localizar observações para investigação**. Não é um procedimento automático de exclusão.

---

# Exemplo integrado

## Um MLG Poisson

Considere o conjunto `MASS::quine`, que contém dados sobre dias de ausência escolar.

Vamos ajustar um modelo de Poisson com preditoras qualitativas:

```{r}
#| echo: true
#| eval: false

library(MASS)

data(quine)

modelo <- glm(
  Days ~ Eth + Sex + Age + Lrn,
  family = poisson(link = "log"),
  data = quine
)

summary(modelo)
```

---

## Primeira leitura: resíduos

```{r}
#| echo: true
#| eval: false

tDi <- rstandard(modelo, type = "deviance")

plot(
  tDi,
  pch = 19,
  xlab = "Índice da observação",
  ylab = expression(t[Di]),
  main = "Resíduos de desvio padronizados"
)
abline(h = 0, lty = 2)
```

Pergunta:

> Há observações ou sequências de observações que merecem investigação?

---

## Segunda leitura: alavancagem e influência

```{r}
#| echo: true
#| eval: false

par(mfrow = c(1, 2))

plot(
  hatvalues(modelo),
  pch = 19,
  xlab = "Índice da observação",
  ylab = expression(hat(h)[ii]),
  main = "Alavancagem"
)

plot(
  cooks.distance(modelo),
  type = "h",
  xlab = "Índice da observação",
  ylab = "Distância de Cook",
  main = "Influência"
)

par(mfrow = c(1, 1))
```

A pergunta agora é diferente:

> **Alguma observação combina discrepância, posição incomum nas preditoras e mudança potencial no ajuste?**

---

# O que o diagnóstico pode revelar?

## Cinco possibilidades importantes

### 1. O modelo parece adequado

Não encontramos padrões sistemáticos relevantes.

### 2. Há observações discrepantes

Algumas observações merecem investigação individual.

### 3. Há estrutura não explicada

Os resíduos apresentam padrões associados a uma variável, ordem ou escala.

### 4. A distribuição ou a ligação podem estar inadequadas

O padrão dos resíduos sugere revisar a especificação do MLG.

### 5. Há observações influentes

As estimativas podem depender de poucas observações.

> Nenhuma dessas conclusões deve ser tomada por um único gráfico.

---

# Diagnóstico ≠ seleção de modelos

## São etapas relacionadas, mas diferentes

A seleção pergunta:

> **Entre modelos candidatos, qual oferece uma combinação adequada de ajuste e complexidade segundo o critério adotado?**

O diagnóstico pergunta:

> **Há evidências de que o modelo escolhido apresenta problemas de especificação ou observações que exigem investigação?**

Por isso, o diagnóstico pode levar a uma nova etapa de seleção ou reespecificação.

---

## AIC não substitui diagnóstico

Um modelo pode ter:

- menor AIC;
- melhor log-verossimilhança;
- menor desvio;

mas ainda apresentar:

- resíduos com padrões;
- inadequação da função de ligação;
- forma funcional inadequada;
- observações influentes;
- distribuição inadequada.

> **Critério de seleção e diagnóstico respondem a perguntas diferentes.**

---

# Uma visão integrada das últimas aulas

## O ciclo completo

$$
\boxed{
\begin{array}{c}
\text{Construir}\
\downarrow\\
\text{Representar}\
\downarrow\\
\text{Comparar}\
\downarrow\\
\text{Investigar}\
\downarrow\\
\text{Diagnosticar}\
\downarrow\\
\text{Re-especificar, se necessário}\
\downarrow\\
\text{Predizer}
\end{array}}
$$

O diagnóstico não é o último passo antes da previsão.

Ele pode exigir que retornemos às etapas anteriores.

---

## A ideia que deve permanecer

> **Um modelo não é validado porque um único gráfico “parece bom”.**

Uma análise de diagnóstico procura **evidências convergentes** sobre diferentes aspectos do ajuste.

::: {.sublist-2col}
- resíduos → discrepância individual;
- envelope → compatibilidade da distribuição;
- resíduos × $\hat\eta$ → função de ligação;
- resíduos parciais → forma das preditoras;
- $h_{ii}$ → posição nas preditoras;
- Cook → influência sobre o ajuste.
:::

---

## A distinção fundamental

$$
\boxed{
\text{Outlier}
\neq
\text{Leverage}
\neq
\text{Influência}
}
$$

- **Outlier:** discrepância na resposta;
- **Leverage:** posição incomum nas preditoras;
- **Influência:** impacto sobre o ajuste.

Uma mesma observação pode apresentar mais de uma dessas características.

Mas uma não implica automaticamente as outras.

---

## E agora?

Depois de construir, comparar, investigar e diagnosticar o MLG, podemos finalmente voltar à pergunta aplicada:

> **Dado um novo indivíduo com determinadas características, o que o modelo nos permite prever?**

### Próxima aula

# Predição em Modelos Lineares Generalizados

Vamos distinguir:

- previsão da **resposta média**;
- intervalo de confiança para a média;
- previsão de uma **nova observação**;
- incerteza da predição;
- extrapolação.

---

## Exercício de consolidação

Considere um MLG ajustado no R.

### Parte 1 — Observações mal ajustadas

1. Calcule $t_{Di}$.
2. Faça o gráfico de $t_{Di}$ contra o índice das observações.
3. Identifique observações que mereçam investigação.

### Parte 2 — Distribuição

4. Construa um gráfico normal de probabilidades com envelope.
5. Descreva se existem desvios sistemáticos.

### Parte 3 — Especificação

6. Faça o gráfico de resíduos contra o preditor linear.
7. Investigue resíduos parciais para as principais preditoras numéricas.

### Parte 4 — Influência

8. Calcule $h_{ii}$ e a distância de Cook.
9. Identifique observações com valores elevados.
10. Compare essas observações com seus resíduos.

### Parte 5 — Interpretação

11. Escolha uma observação suspeita e responda:

> **Ela é discrepante, tem alta alavancagem, é influente, ou apresenta uma combinação dessas características?**

12. Discuta se há alguma razão estatística ou substantiva para reespecificar o modelo.

::: {.callout-warning}
Não remova uma observação apenas porque ela aparece como extrema em um gráfico. A decisão precisa ser sustentada pela verificação dos dados, pelo contexto e por uma análise de sensibilidade.
:::

---

## Referências

- Cordeiro, G. M.; Demétrio, C. G. B. *Modelos lineares generalizados e extensões*.
- Paula, G. A. *Modelos lineares generalizados com apoio computacional*.
- McCullagh, P.; Nelder, J. A. *Generalized Linear Models*. 2. ed. Chapman & Hall/CRC.
- Dobson, A. J.; Barnett, A. G. *An Introduction to Generalized Linear Models*. 4. ed. CRC Press.
- Olsson, U. *Generalized Linear Models: An Applied Approach*.
